ACORDAO-COMPLETO-2439104

ACÓRDÃO 12944/2020 ATA 41/2020 - SEGUNDA CÂMARA

VISTOS, relatados e discutidos estes autos de Tomada de Contas Especial (TCE) instaurada pela Caixa Econômica Federal (Caixa) , em desfavor do Sr. Marcelo Torres Dela Coleta, ex-gerente de pessoa jurídica da instituição, em razão da movimentação irregular de contas de clientes e cobranças indevidas de tarifas nas agências Pederneiras e Avenida Getúlio Vargas/SP, sem observância aos normativos da instituição financeira, causando prejuízos à entidade,
ACORDAM os Ministros do Tribunal de Contas da União, reunidos em Sessão da Segunda Câmara, diante das razões expostas pelo Relator, em:
9.1. considerar revel, nos termos do art. 12, § 3º, da Lei 8.443/1992, a responsável Lelita Beltramin (CPF XXX.411.368-XX) ;
9.2. excluir da relação processual as responsáveis Tatiane de Souza Merlin Sakashita (XXX.503.748-XX) e Lelita Beltramin (CPF XXX.411.368-XX) ;
9.3. rejeitar as alegações de defesa apresentadas pelo Sr. Marcelo Torres Dela Coleta (CPF XXX.942.428-XX) e pela empresa Torres & Dela Coleta Ltda. (CNPJ 53.815.783/0001-28) ;
9.4. julgar irregulares, nos termos dos arts. 1º, inciso I, 16, inciso III, alínea "c", da Lei 8.443/1992, c/c os arts. 19 e 23, inciso III, da mesma Lei, e com os arts. 1º, inciso I, 209, incisos II e III, 210 e 214, inciso III, do Regimento Interno/TCU, as contas de Marcelo Torres Dela Coleta (CPF XXX.942.428-XX) , e da empresa Torres & Dela Coleta Ltda. (CNPJ 53.815.783/0001-28) , condenando-os, ao pagamento das importâncias a seguir especificadas, atualizadas monetariamente e acrescida dos juros de mora a partir da data discriminada até a data da efetiva quitação do débito, abatendo-se na oportunidade as quantias eventualmente ressarcidas, fixando-lhe o prazo de quinze dias, para que comprove, perante o Tribunal, o recolhimento das referidas quantias aos cofres da Caixa Econômica Federal, nos termos do art. 23, inciso III, alínea "a", da citada lei, c/c o art. 214, inciso III, alínea "a", do Regimento Interno;
	- Débito individual de Marcelo Torres Dela Coleta (CPF XXX.942.428-XX) 
	Débito/Crédito
	Valor Original (R$) 
	Data da Ocorrência

	D
	395.464,50
	20/9/2013

	D
	173.760,21
	28/8/2013

	D
	229.066,36
	28/8/2013

	C
	128.441,06
	20/9/2013

	D
	1.000,00
	26/9/2013

	D
	5.249,99
	27/9/2013

	D
	2.850,00
	1/10/2013

	D
	64.091,54
	1/10/2013

	D
	567,34
	1/10/2013

	D
	2.448,20
	25/10/2013

	D
	2.000,00
	22/11/2013

	D
	300,00
	2/12/2013

	D
	1.100,00
	11/4/2014

	D
	5.721,80
	11/8/2014

	D
	19.192,28
	13/8/2014

	- Débito solidário de Marcelo Torres Dela Coleta (CPF XXX.942.428-XX) e da empresa Torres & Dela Coleta Ltda. (CNPJ 53.815.783/0001-28) 
	Valor Original (R$) 
	Data da Ocorrência

	43.476,87
	28/08/2013

	72.276,14
	20/09/2013

9.5. aplicar aos responsáveis Marcelo Torres Dela Coleta (CPF XXX.942.428-XX) , e Torres & Dela Coleta Ltda. (CNPJ 53.815.783/0001-28) , individualmente , a multa prevista no art. 57, da Lei 8.443/1992, c/c o art. 267, do RI/TCU, respectivamente nos valores de R$ 50.000,00 (cinquenta mil reais) e de R$ 25.000,00 (vinte e cinco mil reais) , fixando-lhes o prazo de quinze dias, a contar da notificação, para que comprovem, perante o Tribunal (art. 214, inciso III, alínea "a", do Regimento Interno do TCU) , o recolhimento da dívida aos cofres do Tesouro Nacional, atualizada monetariamente desde a data deste Acórdão até a do efetivo recolhimento, se paga após o vencimento, na forma da legislação em vigor;
9.6. autorizar, desde logo, a cobrança judicial das dívidas, caso não atendida a notificação, na forma do disposto no art. 28, inciso II, da Lei 8.443/1992;
9.7. autorizar também, desde logo, se requerido, com fundamento no art. 26, inciso I, da Lei 8.443/1992, c/c o art. 217, §§ 1º e 2º, do Regimento Interno, o parcelamento das dívidas em até 36 parcelas, incidindo, sobre cada parcela, corrigida monetariamente, os correspondentes acréscimos legais, fixando-lhe o prazo de quinze dias, a contar do recebimento da notificação, para comprovar, perante o Tribunal, o recolhimento da primeira parcela, e de trinta dias, a contar da parcela anterior, para comprovar o recolhimento das demais parcelas, devendo incidir, sobre cada valor mensal, atualizado monetariamente, os juros de mora devidos, no caso do débito, na forma prevista na legislação em vigor, alertando o responsável de que a falta de comprovação do recolhimento de qualquer parcela importará o vencimento antecipado do saldo devedor, nos termos do § 2º do art. 217 do Regimento Interno deste Tribunal;
9.8. enviar cópia deste Acórdão à Procuradoria da República no Estado de São Paulo, nos termos do § 3º do art. 16 da Lei 8.443/1992, c/c o § 7º do art. 209 do Regimento Interno do TCU, para adoção das medidas cabíveis, informando-lhe que a presente deliberação, acompanhada do Relatório e do Voto que a fundamenta, está disponível para a consulta no endereço www.tcu.gov.br/acordaos; e
9.9. enviar cópia deste Acórdão à Caixa Econômica Federal e aos responsáveis, para ciência, informando-lhes que a presente deliberação, acompanhada do Relatório e do Voto que a fundamenta, está disponível para a consulta no endereço www.tcu.gov.br/acordaos.

Tomada de Contas Especial em razão da movimentação irregular de contas de clientes e cobranças indevidas de tarifas nas agências Pederneiras e Avenida Getúlio Vargas/SP, sem observância aos normativos da instituição financeira, causando prejuízos à entidade.

Segunda Câmara

Caixa Econômica Federal

3. Responsáveis: Marcelo Torres Dela Coleta (CPF XXX.942.428-XX); Lelita Beltramin (CPF XXX.411.368-XX); Tatiane de Souza Merlin Sakashita (XXX.503.748-XX); e Torres & Dela Coleta Ltda., sucessora da Ernani & Cia Ltda. (CNPJ 53.815.783/0001-28)

13.1. Ministros presentes: Ana Arraes (Presidente), Augusto Nardes, Aroldo Cedraz e Raimundo Carreiro (Relator).
13.2. Ministros-Substitutos presentes: Marcos Bemquerer Costa e André Luís de Carvalho.

TORRES & DELA COLETA LTDA

RAIMUNDO CARREIRO

Transcrevo, nos termos do art. 1º, § 3º, inciso I, da Lei 8.443/92, a instrução de peça eletrônica 40, lavrada no âmbito da Secretaria de Controle Externo de Tomada de Contas Especial (SecexTCE) :
"INTRODUÇÃO 
	Cuidam os autos de tomada de contas especial instaurada pela Caixa Econômica Federal (Caixa) , em desfavor do Sr. Marcelo Torres Dela Coleta (CPF XXX.942.428-XX) , ex-empregado da instituição, em razão da movimentação irregular de contas de clientes e cobranças indevidas de tarifas nas agências Pederneiras e Avenida Getúlio Vargas/SP, sem observância aos normativos da instituição financeira, causando prejuízos à entidade.
HISTÓRICO
2.	Os fatos foram averiguados no âmbito da Caixa Econômica Federal pela Comissão de Apuração de Responsabilidade designada por meio da Portaria 45 (peça 1, p. 10) , de 26/8/2013. O resultado dos trabalhos da referida comissão encontra-se consubstanciado no Relatório Conclusivo, datado de 8/11/2013 (peça 1, p. 53-118) .
3.	Conforme apurado pela Comissão, o senhor Marcelo Torres Dela Coleta, então gerente de pessoa jurídica da Caixa Econômica Federal, teria praticado, em síntese, as seguintes irregularidades, infringindo dispositivos da Caixa, transcritos à peça 1, p. 100-118, e causando prejuízos à instituição bancária: a) movimentação irregular de contas dos clientes da Caixa; b) cobranças indevidas de tarifas referentes à operação 734 - Girocaixa fácil; e c) intermediação de desconto de cheques, para obter benefício financeiro para si e para os terceiros.
4.	Além de Marcelo Torres Dela Coleta, a Comissão de Apuração também responsabilizou outros funcionários da Caixa pelas irregularidades cometidas, tendo em vista suas matriculas constarem dos relatórios gerenciais das transações irregulares cometidas pelo ex-empregado Marcelo Torres Dela Coleta.
5.	Em relação a Marcelo Torres Dela Coleta, o Relatório apresentou as seguintes conclusões (peça 1, p. 88-91) :
8.1 Diante dos fatos analisados, da contextualização descrita, dos documentos anexados ao processo e dos depoimentos colhidos, a Comissão conclui pela existência de irregularidades normativas na movimentação de contas de clientes ocorridas no âmbito das Agências Pederneiras/SP e Avenida Getúlio Vargas/SP, promovidas pelo arrolado Marcelo que induziu os colegas das Unidades a incorrerem em imprudência e/ou negligência.
 (...) 
8.1.5 Por trabalhar no Segmento de Pessoa Jurídica das Agências Pederneiras/SP e Avenida Getúlio Vargas/SP, o arrolado Marcelo conhecia as características da operação GIROCAIXA Fácil e se aproveitava da previsão de cobrança de tarifa de 1% sobre o valor concedido na abertura do crédito (limitado a R$ 1.000,00 e cobrado automaticamente nas parcelas) para debitar o valor correspondente dos clientes incautos e se apropriar dos recursos das respectivas contas correntes (subitem 7.1.4 e seguintes) .
 (...) 
8.1.9.2 Concluímos que além de explorar indevidamente a CAIXA (imagem da empresa perante a sociedade e recursos físicos e humanos) o arrolado Marcelo pratica de forma contundente uma negociação habitual, sem permissão e que se caracteriza ato de concorrência com a empresa que é seu empregador.
8.1.10 Ressaltamos que a prática constante de movimentar as contas de clientes para emissão de TED direcionadas a corretoras de valores para investimentos na Bolsa de Valores, demonstra de forma inequívoca, o ânimo do arrolado Marcelo em obter benefícios para si ou para terceiros, utilizando-se de recursos financeiros de propriedade de clientes da CAIXA.
8.2.1. Quanto ao arrolado Marcelo Torres Dela Coleta, considerando as circunstâncias relatadas e a contundência das provas e depoimentos anexados aos autos, a Comissão Apuradora conclui que o arrolado agiu com dolo e deve responder administrativa e civilmente pelos atos praticados, pois foram realizados de forma livre e consciente, infringiram os normativos internos, buscaram a fruição de benefício financeiro pelo arrolado e expuseram a CAIXA ao risco operacional e de imagem e a prejuízos financeiros.
 (...) 
8.3.1 O dano sofrido pela CAIXA referente aos valores restituídos aos clientes e aos valores a serem reclamados é de R$ 889.634,44 (oitocentos e oitenta e nove mil, seiscentos e trinta e quatro reais e quarenta e quatro centavos) , conforme descrito nos quadros abaixo relacionados, e indicamos o arrolado Marcelo Torres Dela Coleta como responsável pelos valores.
6.	Ouvido, o setor jurídico da Caixa, por meio do NJ JURIR/BU 1025/2013, de 3/12/2013, anuiu às conclusões da Comissão, assinalando (peça 1, p. 119-131) , em relação a Marcelo Torres Dela Coleta:
5.1. Conduta: "DOLO" - No que se refere à conduta do arrolado, do ponto de vista estritamente jurídico, temos que os atos praticados merecem ser caracterizados como dolosos, nos termos do que consta do item 8.2.1, fls. 1307.
5.2.  Responsabilidade administrativa: Pelo descumprimento dos normativos mencionados no relatório conclusivo às fls.1319, item 7.2, o arrolado violou a proibição definida no item 11.2.1.11 e 11.3.1.4, ambos do Regulamento de Pessoal (MN RH 053, Anexo I) .
 (...) 
5.5. Responsabilidade Civil: O Regulamento de Pessoal, item 12.1.1 do MN RH 053, menciona que o procedimento culposo e doloso é causa de responsabilidade civil, o que é previsto também pelo artigo 186 do Código Civil. Cabível, portanto, a imputação de responsabilidade civil ao arrolado, pelos prejuízos suportados pela CAIXA, nos termos e na forma, do que consta das fls. 1307, item 8.3 e seguintes.
5.6. Responsabilidade Penal: De acordo com os fatos apurados pela Comissão, concluímos que há indícios suficientes de ocorrência de fatos delituosos, que merecem ser apreciados pelas autoridades competentes.
7.	Notificados das conclusões dos trabalhos da Comissão, os arrolados apresentaram defesa (peça 1, p. 133-195, peça 2, p. 2-87) . Ao apreciar as justificativas oferecidas, o Conselho Disciplinar Regional de Campinas, por meio da Resolução CDR/CP 12/2014 (peça 2, p. 88-90) , de 25/2/2014, decidiu:
I) aplicar a Marcelo Torres Dela Coleta a penalidade disciplinar de rescisão do contrato de trabalho por justa causa bem como imputar-lhe responsabilidade civil pelo total dos prejuízos apurados pela Comissão processante, em razão da infringência dos subitens 11.2.1.11, 11.3.1.4 e 12.1.1 do Regulamento de Pessoal da Caixa - MN RH 053, Anexo I, conforme a Análise Jurídica NJ JURIR/BU 49/12 (peça 2, p. 4-5) , quais sejam: 
11.2.1.11 - descumprir leis, regulamentos, normas e atos da Administração
11.3.1.4 -  improbidade; e
12.1.1 - A responsabilidade civil decorrerá de procedimento doloso ou de procedimento culposo, de que resulte dano ou prejuízo para a CAIXA ou para terceiros.
II) isentar de responsabilidade administrativa e civil todos os demais empregados arrolados no processo porque "suas ações estavam em consonância com as práticas operacionais e administrativas das unidades".
8.	Em cumprimento ao decidido, rescindiu-se o contrato de trabalho do empregado Marcelo Torres Dela Coleta, por meio da Portaria CDR/CP 274, de 27/2/2014 (peça 2, p. 90) .
9.	Irresignado, o ex-funcionário interpôs recurso (peça 2, p. 92-96) ao qual se negou provimento, consoante Resolução do Conselho Disciplinar da Matriz 38/2014 CDM (peça 2, p. 97) , de 7/8/2014, nos seguintes termos: 
 (...) o Conselho DECIDE, por unanimidade, negar provimento ao recurso do empregado Marcelo Torres Dela Coleta, matrícula: 084633-0 e manter a penalidade administrativa de RESCISÃO DO CONTRATO DE TRABALHO POR JUSTA CAUSA aplicada pelo CDR/CP conforme Resolução CDR/CP N°: 012/2014, por infringência aos subitens: 11.2.1.11 "descumprir leis, regulamentos, normas e atos da Administração"; e 11.3.1.4 - "improbidade" todos do MN RH053 05. com fundamento na alínea a do art. 482 da CLT. O Conselho DECIDE também, por unanimidade, manter a imputação da RESPONSABILIDADE CIVIL aplicada ao arrolado em 1ª instância, conforme Resolução CDR/CP N°: 012/2014, pelo valor total dos prejuízos aferidos pelo processo de apuração. O Conselho considerou que o arrolado não apresentou fatos novos que justificassem a alteração da decisão aplicada pelo CDR/CP conforme Resolução CDR/CP N°: 012/2014. 
10.	Na sequência, a Caixa procedeu à notificação do responsável (peça 3, p. 140-143) para recolhimento dos valores apurados. Ciente, como atesta o recibo de comparecimento à Superintendência da Caixa (peça 3, p. 144) , o responsável, embora reiterasse seu inconformismo com as conclusões das instâncias administrativas da Caixa, ofereceu proposta de pagamento da dívida apurada (peça 3, p. 146-150) , que restou indeferida pela instituição financeira (peça 3, p. 151) .
11.	A nota de lançamento da inadimplência do Sr. Marcelo Torres Dela Coleta consta da peça 3, p. 139.
12.	Ante ao não recolhimento da dívida, elaborou-se, então, o Relatório do Tomador de Contas 13/2016 (peça 3, p. 165-171) , de 10/10/2016, que, anuindo às manifestações dos Conselhos Disciplinares da Caixa de 1ª e 2ª instâncias, concluiu:
6.1 O montante do débito original de responsabilidade do ex-empregado Marcelo Torres Dela Coleta é de R$ 889.634,44, correspondente ao somatório das irregularidades cometidas junto aos clientes da CAIXA, cuja listagem está demonstrada na Quantificação dos Débitos Originais Apurados, fls. 525-529. 
13.	Convém ressaltar, ainda, que a Caixa adotou medidas penais e cíveis em desfavor do Sr. Marcelo Torres Dela Coleta.
14.	No campo penal, consta nos autos expediente (peça 2, p. 98-99) , datado de 5/9/2013, encaminhado pela Caixa ao Ministério Público Federal de Bauru/SP, noticiando as irregularidades cometidas pelo ex-funcionário, sendo instaurado o processo 0005192-10.2014.4.03.6108, 1ª Vara Federal de Bauru/SP, ainda em tramitação, conforme informações constantes do sítio do TRF/3ª Região.
15.	Na esfera cível, segundo o Tomador de Contas (peça 3, p. 170) , foi ajuizada cobrança judicial do débito, processo 0000810-37.2015.4.03.6108, 3ª Vara Federal de Bauru/SP, cuja sentença proferida em primeira instância em 13/1/2017, disponível no sítio do TRF/3ª Região, reconheceu a incompetência absoluta da Justiça Federal para processamento e julgamento do feito, determinando a sua remessa para distribuição a uma das Varas da Justiça do Trabalho de Bauru/ SP.
16.	A Controladoria Geral da União, por intermédio do Relatório, Certificado de Auditoria e Parecer do Dirigente de Controle Interno 1080/2017 (peça 3, p. 175-178) , manifestou concordância com o Tomador de Contas, concluindo que o responsável se encontrava em débito com a Caixa Econômica Federal e certificou a irregularidade das contas.
17.	O Ministro de Estado da Fazenda atestou haver tomado conhecimento das conclusões contidas no Relatório e Certificado de Auditoria (peça 3, p. 181) .
18.	Já no âmbito deste Tribunal, a instrução inicial (peça 4) , observou que tanto o Relatório Conclusivo quanto o do Tomador de Contas, mencionaram que terceiros se beneficiaram das irregularidades perpetradas pelo responsável, mas não foram arrolados na TCE, "uma vez que a recomposição aos correntistas lesados foi realizada de forma integral, fato que impossibilitou a quantificação individual para efeito de atualização dos débitos apurados, bem como não foi confirmada a ciência destes, no cometimento das irregularidades praticadas".
19.	Em razão disso, identificou a necessidade de diligencia junto à Caixa em razão das seguintes lacunas:
a) esclareça as razões pelas quais os terceiros beneficiados, Lelita Beltramin, Tatiane de Souza e Ernani e Cia. Ltda., não foram responsabilizados neste procedimento especial de tomada de contas;
b) esclareça o valor de débito imputado a estes terceiros, como informado na mensagem eletrônica Caixa Jurir Bauru/SP de 6/7/2016 (peça 3, p. 123-127) ;
c) encaminhe o demonstrativo de débito analítico em relação aos terceiros beneficiados, à semelhança do elaborado em referência a Marcelo Torres Dela Coleta (peça 3, p. 133-137) , indicando a conta do cliente debitada, a data do saque, o terceiro beneficiado final, os valores restituídos, a data da restituição aos clientes e demais elementos que entender necessários para entendimento da forma de cálculo.
20.	Respondida a diligência, houve nova manifestação da unidade técnica (peça 9) , vazada a par do teor seguinte: 
20.	Almejou a medida saneadora obter esclarecimentos quanto à não inclusão dos terceiros beneficiados dos desvios de recursos operados pelo Sr. Marcelo Torres Dela Coleta, visto que o ex-empregado se utilizava, além da sua conta bancária pessoal, das contas das Sras. Lelita Beltramin (tia-avó) , Tatiane de Souza (amiga) e da empresa Ernani e Cia. Ltda. (cuja proprietária é mãe do responsável) para recebimento de valores indevidos.
21.	O banco enviou resposta à diligência (peça 8) sem esclarecer os débitos atribuíveis aos terceiros beneficiados, apenas reforçou o fato de que o responsável operava as contas dos familiares e da amiga sem procuração.
24.	Em relação a esses terceiros beneficiários, o setor jurídico da Caixa (peça 3, p. 123-128) realizou as seguintes ponderações:
a) da análise do Relatório Conclusivo (peça 1, p. 53-118) , verificou-se que o responsável transferia recursos de clientes para as contas dos terceiros envolvidos e, a partir destas contas, remetia TEDs para a aplicação destas quantias em bolsa de valores; 
b) o responsável movimentava as contas dos terceiros beneficiados sem procuração;
c) o Relatório Conclusivo (peça 1, p. 53-118) e as decisões dos Conselhos Disciplinares de 1ª e 2ª instâncias (peça 2, p. 88 e 97) não atribuíram qualquer responsabilidade aos terceiros envolvidos.
25.	Neste cenário, aventou duas possíveis ações em face dos terceiros: 1ª) propositura de ação de cobrança com base na responsabilidade civil; e 2ª) ajuizamento de ação de improbidade administrativa, com base nos danos causados ao ente público, na condição de empresa pública federal. Prosseguindo, teceu os seguintes comentários adicionais (peça 3, p. 127) : 
1. A primeira hipótese (ação de cobrança) encontra resistência na prescrição consumada de parte dos prejuízos apurados, conforme informado no item VIII acima.
2. A segunda hipótese (ação de Improbidade Administrativa) , demanda maiores elementos probatórios, especialmente em razão do estabelecido no art.19 da Lei n° 8.429/92 c.c. art.339 do Código Penal (Denunciação Caluniosa) .
3. Observa-se da análise do PDC que a apuração dos fatos se deu exclusivamente em relação ao arrolado Marcelo Torres Dela Coleta, em que pese a indicação dos terceiros como beneficiados.
4. Não constam nos autos, s.m.j., maiores elementos em relação a estes terceiros, pelo contrário, consta, no Relatório Conclusivo, item 8.1.11, a informação de que o arrolado não possuía procuração dos terceiros para a movimentação das respectivas contas.
5. Nesse sentido vejamos o que constou no Relatório Conclusivo:
 (...) 
6. Veja-se, ainda, que na única notificação enviada aos mesmos, após a conclusão do PDC, constou a manifestação expressa de que desconhecem o referido débito.
7. O ingresso da ação de Improbidade Administrativa em face dos terceiros na forma como foi concluído o PDC apresenta, s.m.j., elevado grau de risco jurídico para a CAIXA.
8. Não obstante, respectiva ausência de elementos probatórios em face dos terceiros, pode, em tese, ser suprida pelos autos de Inquérito Policial (ainda em andamento) e respectivo Inquérito Civil (sem informação acerca da situação atual) .
9. Destarte, entendendo o Órgão Ministerial pelo preenchimento dos requisitos para o ajuizamento da Ação de Improbidade Administrativa, poderá a CAIXA ingressar nos autos na condição de assistente.
10. Ademais, a decisão final do Ministério Público Federal nos autos do Inquérito Civil, bem como a conclusão do respectivo Inquérito Policial poderá orientar a CAIXA em relação às providencias administrativas/judiciais que poderão ser tomadas em face dos terceiros.
26.	Diante destas ponderações, o setor jurídico da Caixa houve por bem não ajuizar qualquer medida judicial contra os terceiros beneficiados.
27.	De fato, o Relatório Conclusivo (peça 1, p. 53-118) , embora identificasse os terceiros beneficiados, não individualizou os débitos a eles atribuídos. Como assinalado, verifica-se, do Relatório Conclusivo, que Marcelo Torres Dela Coleta realizava débitos não autorizados de contas de clientes da Caixa, transferindo estes valores para contas de sua titularidade e dos terceiros beneficiados. Posteriormente, sem procuração destes terceiros, transferia, por meio de TED, parte destes recursos para corretoras de valores, visando à aplicação no mercado financeiro. Algumas destas contas nas corretoras, que podem ser consideradas destinatárias finais dos valores irregularmente debitados de clientes, eram de titularidade de Tatiane de Souza Merlin e Lelita Beltramin, respectivamente, amiga e tia-avó do responsável.
29.	A Caixa também deixou de esclarecer qual a parcela do débito que corresponderia a cada um dos terceiros beneficiados, conforme expõe a seguinte transcrição da resposta à diligência (peça 8, p. 2) :
Em atenção ao solicitado no item c) , temos a esclarecer que todos os valores foram recompostos aos clientes, mas de uma forma globalizada, uma vez que os clientes elencados tiveram outros valores movimentados indevidamente pelo ex-empregado Marcelo Torres Dela Coleta, portanto, não temos a informação dos valores recompostos de forma individualizada.
30.	Como se verifica, há fortes indícios de que estes terceiros, com quem o ex-funcionário tem relações de parentesco e de amizade, beneficiaram-se de seus atos irregulares, devendo, em consequência, serem chamados a responder solidariamente pelo débito apurado, à luz da jurisprudência deste TCU (Acórdãos 4.928/2009, min. Valmir Campelo e 2.011/2013, min. Ana Arraes, ambos da 1ª Câmara) . Neste sentido, transcrevo excerto do voto proferido pelo Relator do Acórdão 4928/2009-TCU-Primeira Câmara:
As pessoas jurídicas beneficiárias dos empréstimos indevidamente concedidos contribuíram, por sua vez, para a ocorrência do dano. Assinaram contratos de empréstimos que não satisfaziam as regras para concessão e, em seguida, não adimpliram os pagamentos assumidos. Diferentemente do pretendido pela empresa recorrente, a apuração do débito em sede de tomada de contas especial não só é medida legalmente possível, mas obrigatória. Nos termos da alínea b, § 2º, art. 16 da Lei 8.443/1992, o terceiro que "de qualquer modo haja concorrido para o cometimento do dano apurado" é responsável solidário nas contas julgadas por esta Corte. Exsurge o largo alcance conferido pelo legislador à responsabilização daqueles que atentam, em qualquer medida, contra o patrimônio público. 
Como bem registrado pela Serur, a motivação fático-legal que sustenta o chamamento da pessoa jurídica para responder pelo prejuízo em sede de tomada de contas especial emana de sua condição de beneficiária dos créditos concedidos irregularmente e não adimplidos. O dever de indenizar decorre da ocorrência de prejuízo, sendo irrelevante a presença de dolo. Manifesta, portanto, a existência do débito e também a responsabilidade das empresas.
31. 	Vale ressaltar que o fato de a Caixa não ter movido ações contra os terceiros beneficiados não obsta a atuação do TCU nas presentes contas, no sentido de responsabilizá-los solidariamente pelo débito apurado com o agente público que praticou os atos irregulares, em face da independência das instâncias administrativa e judicial, consoante entendimento já pacificamente consolidado na jurisprudência deste Tribunal.
32.	Isto posto, cabe esclarecer como foi apurado o débito originário de R$ 889.634,44. Consta à peça 3, p. 134- 138 os demonstrativos de débitos originários relativos à TCE. Nessa tabela são discriminados os clientes lesados, os valores e a data de recomposição pela Caixa Econômica dos recursos desviados. O débito original decorre de uma análise de compensação entre débitos e créditos efetuados pelo ex-empregado na conta dos clientes lesados, devidamente atualizados na data de recomposição das contas.
33.	Adicionalmente consta do relatório conclusivo (peça 1, p. 53-118) os extratos das movimentações financeiras originais, demonstrando inclusive as movimentações das contas dos terceiros beneficiados. Avaliando-se os demonstrativos contata-se que a relação entre os débitos/créditos realizados e os valores recompostos não é biunívoca, pois para um mesmo cliente lesado foram debitados e creditados valores de mais de um terceiro, enquanto que a recomposição dos saldos aos clientes teve como contrapartida única a tesouraria da Caixa Econômica, sendo essa última transação, a referência de datas e valores dos débitos tratados nessa TCE.
34.	A despeito disso, entende-se possível a individualização dos débitos tendo como base os elementos já contidos nos autos e acrescidos dos quadros demonstrativos dos valores creditados nas contas dos terceiros beneficiados, informados em resposta à diligência, para tanto se devem considerar os seguintes fatos.
35.	Primeiro, observando-se as tabelas de valores restituídos pela Caixa (peça 3, p. 134-138) , tem-se que de R$ 889.634,44, valor total recomposto, R$ 850.272,17 (95%) referem-se a apenas três clientes lesados, conforme descrito à tabela abaixo:
Tabela 1 - Clientes Lesados
	Cliente lesado
	Valor restituído 
	Período de restituição

	JS Ferraz
	 (R$)  457.163,81
	28/8/2013

	Valentim Gigioli
	 (R$)  328.449,48
	20/9/2013

	Washington Vasco Figueir./Neusa
	 (R$)  64.658,88
	1/10/2013

	Demais Clientes
	 (R$)  39.362,27
	26/9/2013 a 13/8/2014

	Fonte: peça 3, p. 134-138
36.	Segundo, a Caixa em resposta à diligência identificou os recebimentos indevidos de créditos das Sras. Lelita Beltramin e Tatiane de Souza M. Sakashita e da Empresa Ernani e Cia Ltda. ME., onde é demonstrado que os débitos das contas dos clientes citados à tabela acima tiveram como destino principal as contas dessas responsáveis, conforme demonstram os quadros reproduzidos da resposta à diligência (peça 8, p. 2-3) :
Relatório da movimentação financeira indevida - Lelita Beltramin
	Créditos recebidos dos clientes
	Conta originária do crédito
	Data de recebimento
	D/C
	Valor recebido

	JS Ferraz
	0328.003.746-1
	15/3/2011
	C
	R$ 34.800,00

	JS Ferraz
	0328.003.746-1
	14/4/2011
	C
	R$ 35.000,00

	JS Ferraz
	0328.003.746-1
	26/5/2011
	C
	R$ 30.000,00

	JS Ferraz
	0328.003.746-1
	23/8/2011
	C
	R$ 35.000,00

	JS Ferraz
	0328.003.746-1
	29/9/2011
	C
	R$ 35.000,00

	JS Ferraz
	0328.003.746-1
	28/11/2011
	C
	R$ 25.420,00

	JS Ferraz
	0328.003.746-1
	23/5/2012
	C
	R$ 35.000,00

	Washington V Figueiredo/Neusa
	0328.001. 7400-6
	12/7/2012
	C
	R$ 194,21

	Washington V Figueiredo/Neusa
	0328.001. 7400-6
	14/8/2012
	C
	R$ 130,89

	Washington V Figueiredo/Neusa
	0328.001. 7400-6
	26/9/2012
	C
	R$ 205,64

	Total dos prejuízos apurados
	R$ 230.750,74

	Fonte: peça 8, p. 2
Relatório da movimentação financeira indevida - Tatiane de Souza M. Sakashita
	Créditos recebidos dos clientes
	Conta originária do crédito
	Data de recebimento
	D/C
	Valor recebido

	Valentim Gigioli
	0328.013 .34257-8
	18/12/2009
	C
	R$ 80.000,00

	Valentim Gigioli
	0328.013 .34257-8
	12/5/2010
	C
	R$ 60.000,00

	Valentim Gigioli
	0328.013 .34257-8
	10/6/2010
	C
	R$ 40.000,00

	Valentim Gigioli
	0328.013 .34257-8
	06/7/2010
	C
	R$ 80.000,00

	Valentim Gigioli
	0328.013 .34257-8
	02/8/2010
	C
	R$ 70.000,00

	Valentim Gigioli
	0328.013 .34257-8
	02/9/2010
	C
	R$ 80.000,00

	Total dos prejuízos apurados
	R$ 410.000,00

	Fonte: peça 8, p. 3
Relatório da movimentação financeira indevida - Empresa Ernani e Cia Ltda. ME
	Créditos recebidos dos clientes
	Conta originária do crédito
	Data de recebimento
	D/C
	Valor recebido

	JS Ferraz
	0328.003.746-1
	29/4/2011
	C
	R$ 44.847,74

	JS Ferraz
	0328.003.746-1
	06/6/2011
	C
	R$ 45.000,00

	JS Ferraz
	0328.003.746-1
	15/7/2011
	C
	R$ 35.000,00

	Valentim Gigioli
	0328.013 .34257-8
	13/2/2009
	C
	R$ 30.000,00

	Valentim Gigioli
	0328.013 .34257-8
	03/3/2009
	C
	R$ 35.000,00

	Total dos prejuízos apurados
	R$ 189.847,74

	Fonte: peça 8, p. 3
37.	Comparando-se os dados constantes da Tabela 1 com os três quadros remetidos em resposta à diligência, é possível fazer as correlações necessárias para apurar os débitos referentes aos terceiros beneficiados, realizando-se os devidos ajustes nas datas-bases dos débitos e considerando a solidariedade entre o ex-empregado, operador dos desvios, e as terceiras citadas, recebedoras dos desvios de recursos de clientes da Caixa Econômica Federal para suas contas pessoais e em seguida para suas contas pessoais em corretoras de valores.
Análise - Movimentação Tatiane de Souza Merlin Sakashita - Débitos
38.	Entre os quadros apresentados acima, verifica-se inconsistência marcante entre o valor atribuído à Sra. Tatiane de Souza Merlin Sakashita, R$ 410.000,00, não atualizados, tendo como origem dos recursos a conta em nome do cliente Valentim Gigioli e o valor da recomposição desse cliente R$ 328.449,48.
39.	Tal divergência se deve ao fato que os lançamentos indicados pela Caixa em resposta à diligência tratarem apenas dos créditos efetuados nas contas das terceiras beneficiadas, desprezando a informação de que Sr. Marcelo Coleta também efetuou débitos nas contas das terceiras beneficiadas em contrapartida de créditos nas contas dos clientes lesados, ensejando, para fim de citação, a compensação entre os lançamentos de créditos e débitos das contas dessas responsáveis.
40.	A fim de esclarecer a divergência de valor, basta comparar os valores citados à Tabela 1-Clientes Lesados com os valores contestados pelo cliente Valentim Gigioli, constante da peça 1, p.65. No relatório de movimentação financeira constata-se que o primeiro crédito de R$ 80.000,00 (18/12/2009) foi posteriormente devolvido pelo próprio Marcelo Coleta em 30/12/2009, no valor de R$ 80.076,52, tendo sido o crédito e débito relativos à conta da Sr. Tatiane Sakashita, verifica-se que as demais operações não foram revertidas, resultando em débito solidário aos responsáveis.
41.	Logo, dos valores creditados na conta dessa responsável, descritos no relatório da movimentação financeira indevida - Tatiane de Souza M. Sakashita, deve ser considerado o débito efetuado de R$ 80.076,52, em 30/12/2009, da conta da responsável para abater os lançamentos a crédito da mesma conta.
42.	Cabe registro que nesse mesmo extrato constam lançamentos a crédito, no valor de R$ 65.000,00, na conta do Sr. Valentim, tendo como contrapartida recursos da conta do cliente lesado Sr. Washington Vasco Figueiredo, valor imputável individualmente ao Sr. Marcelo Coleta, o que torna coerente os valores movimentados na conta do cliente Valentim e a recomposição realizada pelo banco e serve como exemplo de como o ex-empregado movimentava recursos entre os clientes lesados.
Análise - Movimentação Lelita Beltramin - Débitos
43.	A análise empreendida nos parágrafos precedentes pode ser aplicada também para as demais terceiras a fim de melhor avaliar os débitos apontados.
44.	Ao verificar as contestações de movimentações financeiras realizadas pelos três clientes que mais sofreram com os desvios, constata-se que algumas movimentações não foram descritas no quadro Relatório da movimentação financeira indevida - Lelita Beltramin, devendo-se acrescer os seguintes débitos lançados em contrapartida dessa conta.
Débitos contrapartida conta da Sr. Lelita Beltramin
	Conta do cliente creditada
	Valor do débito da conta da Sr. Lelita Beltramin (R$) 
	Data
	Local

	JS Ferraz
	10.500,00
	9/9/2011
	peça 1, p. 60

	JS Ferraz
	5.000,00
	1/2/2012
	peça 1, p. 60

	Valentim Gigioli
	10.000,00
	1/2/2012
	peça 1, p. 66

45.	Logo, os valores descritos no quadro acima, débitos efetuados da conta da responsável, devem ser considerados para abater os lançamentos a crédito da mesma conta.
Análise - Movimentação empresa Ernani e Cia Ltda. ME - Débitos
46.	Por fim, resta avaliar a movimentação da conta da empresa Ernani e Cia Ltda. ME.
47.	Entre as contestações de movimentações financeiras realizadas pelos três clientes que mais sofreram com os desvios, constata-se que algumas movimentações não foram descritas no quadro Relatório da movimentação financeira indevida - empresa Ernani e Cia Ltda. ME, devendo-se acrescer os seguintes débitos lançados em contrapartida dessa conta.
Débitos contrapartida conta da empresa Ernani e Cia Ltda. ME
	Conta do cliente creditada
	Valor do débito da conta da empresa Ernani e Cia Ltda. ME (R$) 
	Data
	Local

	JS Ferraz
	90.000,00
	24/4/2012
	peça 1, p. 60

	Valentim Gigioli
	10.000,00
	24/4/2012
	peça 1, p. 66

48.	Logo, os valores descritos no quadro acima, débitos efetuados da conta da responsável, devem ser considerados para abater os lançamentos a crédito da mesma conta.
Débitos da TCE
49.	Assim, o débito desta TCE será composto de 4 parcelas, sendo 3 parcelas referentes às Sras. Lelita Beltramin, Tatiane de Souza Merlin Sakashita e da empresa Ernani e Cia Ltda. ME, todas em solidariedade com o Sr. Marcelo Torres Dela Coleta, e 1 parcela individualmente atribuída  ao Sr. Marcelo Coleta relativo ao restante do valor recomposto pela Caixa Econômica Federal e não atribuíveis às terceiras beneficiárias das operações.
50.	Quanto à data base dos débitos, há necessidade de compatibilização, pois a Caixa considerou a data-base dos débitos sendo aquelas dos eventos de recomposição das contas dos clientes lesados e procedeu na fase interna de apuração a atualização monetária entre as datas das movimentações financeiras e a recomposição dos prejuízos aos clientes, e tomou esse valor como data base do débito original da TCE.
51.	Assim, a fim de utilizar-se do mesmo parâmetro da Caixa Econômica Federal para os distintos responsáveis, cabe atualizar os débitos das datas movimentações financeiras para a data de restituição. Os cálculos são apresentados a seguir para os grupos de responsáveis, destacando-se que foram considerados nos cálculos as compensações entre os débitos, listados nos quadros do parágrafo 36, e os créditos das contas das responsáveis, tratados nos itens 38-48. Utilizou-se o sistema débito para os cálculos.
Tabela 2 - Débitos - Lelita Beltramin e Marcelo Torres Dela Coleta 
	Cliente Lesado
	Data movimentação
	Débito/Crédito
	Valor (R$) 
	Data de restituição
	Valor restituído (R$) 

	JS Ferraz
	15/3/2011
	D
	34.800,00
	28/8/2013
	229.066,36

		14/4/2011
	D
	35.000,00
		
		26/5/2011
	D
	30.000,00
		
		23/8/2011
	D
	35.000,00
		
		29/9/2011
	D
	35.000,00
		
		28/11/2011
	D
	25.420,00
		
		23/05/2012
	D
	35.000,00
		
		9/9/2011
	C
	10.500,00
		
		1/2/2012
	C
	5.000,00
		
	Valentim Gigioli
	1/2/2012
	C
	10.000,00
		
	Washington V Figueiredo/Neusa
	12/7/2012
	D
	194,21
	1/10/2013
	567,34

		14/8/2012
	D
	130,89
		
		26/9/2012
	D
	205,64
		
Tabela 3 -Débito - Tatiane de Souza Merlin Sakashita e Marcelo Torres Dela Coleta
	Cliente Lesado
	Data movimentação
	Débito/Crédito
	Valor (R$) 
	Data de restituição
	Valor restituído (R$) 

	Valentim Gigioli
	18/12/2009
	D
	80.000,00
	20/9/2013
	395.464,50

		30/12/2009
	C
	80.076,52
		
		12/5/2010
	D
	60.000,00
		
		10/6/2010
	D
	40.000,00
		
		06/7/2010
	D
	80.000,00
		
		02/8/2010
	D
	70.000,00
		
		02/9/2010
	D
	80.000,00
		
Tabela 4 - Débito - Empresa Ernani & Cia Ltda. ME e Marcelo Torres Dela Coleta
	Cliente Lesado
	Data movimentação
	Débito/Crédito
	Valor (R$) 
	Data de restituição
	Valor restituído (R$) 

	JS Ferraz
	29/4/2011
	D
	44.847,74
	28/8/2013
	43.476,87

		06/6/2011
	D
	45.000,00
		
		15/7/2011
	D
	35.000,00
		
		24/4/2012
	C
	90.000,00
		
	Valentim Gigioli
	13/2/2009
	D
	30.000,00
	20/9/2013
	72.276,14

		03/3/2009
	D
	35.000,00
		
		24/4/2012
	C
	10.000,00
		
52.	O débito individual aplicado ao Sr. Marcelo Torres Dela Coleta é composto por todo o débito indicado pela comissão de TCE da Caixa Econômica Federal, exposto no quadro constante da peça 3, p. 134-138 e reproduzido adiante com adaptações, descontando os valores em que o responsável responde solidariamente com as demais responsáveis, de forma a evitar duplicidade.
53.	Tendo em vista que foi realizada a compatibilização entre as datas bases dos débitos solidários e as datas base das recomposições a todos os clientes lesados, basta descontar os valores dos débitos solidários por cliente já considerado anteriormente, o que equivale a descontar as movimentações financeiras tendo como contrapartida as terceiras beneficiadas.
54.	A tabela seguinte consiste de todos os débitos imputados originalmente ao Sr. Marcelo Torres Dela Coleta na apuração da TCE remetida pela Caixa Econômica, conforme demonstrativo de débitos originais apurados no PDC (peça 3, p. 134-138) , acrescidos de lançamentos a crédito referente às movimentações financeiras das contas dos clientes JS Ferraz, Valentim Gigioli e Washington Figueiredo já considerados em solidariedade com as terceiras beneficiadas.
Tabela 5 - Débito individual imputado ao Sr. Marcelo Torres Dela Coleta
	Clientes Lesados
	Débito/
Crédito
	 Valor (R$) 
	Data restituição
	Débito (R$) 

	Eletro Enrolamentos A Dinâmica Ltda.
	D
	500,00
	13/8/2014
	500,00

	Valdemir Florindo Pegatin Me
	D
	600,00
	13/8/2014
	600,00

	Joao Carlos Da Silva Pederneiras Me
	D
	500,00
	13/8/2014
	500,00

	Ferraz A Ferraz Com. de Peças Ltda.
	D
	270,00
	13/8/2014
	270,00

	Andrea Baldo Jatobá Me
	D
	150,00
	13/8/2014
	150,00

	Cafeu e Cafeu Pederneiras Ltda. Me
	D
	180,00
	13/8/2014
	180,00

	Gonçalo Santiago Neto Me
	D
	150,00
	13/8/2014
	150,00

	Powinf Informática e Sup. Ltda.
	D
	150,00
	13/8/2014
	150,00

	Powinf Informática e Sup. Ltda.
	D
	160,00
	13/8/2014
	160,00

	Comercial Bipcar Ltda. Me
	D
	200,00
	13/8/2014
	200,00

	Auto Posto Petro-Nuno Ltda..
	D
	1.000,00
	13/8/2014
	1.000,00

	Incorporadora Jauense S S Ltda.
	D
	1.000,00
	11/8/2014
	1.000,00

	Tractorcomponents Peças Para T M A
	D
	1.000,00
	13/8/2014
	1.000,00

	Ellzete Aparecida Martins Me
	D
	99,90
	13/8/2014
	99,90

	Otavio C Dos Santos Epp
	D
	133,20
	13/8/2014
	133,20

		D
	500,00
	13/8/2014
	500,00

	Meiado A Meiado Com. de Pecas Ltda.
	D
	500,00
	13/8/2014
	500,00

	Licerio A Da Silva Me
	D
	500,00
	13/8/2014
	500,00

	Lais Camila Damasceno Nacli Me
	D
	185,00
	13/8/2014
	185,00

	Leandro Borim Luiz Me
	D
	50,00
	13/8/2014
	50,00

	Fernanda Mustacio Me
	D
	250,00
	13/8/2014
	250,00

	Edmilson Pedro Da Silva Luminosos
	D
	1.376,52
	13/8/2014
	1.376,52

	Nidivaldo Hermoso Rep. Ltda.
	D
	100,00
	13/8/2014
	100,00

	Maria do Carmo Boletti Me
	D
	300,00
	11/8/2014
	300,00

	Covolan Guedes e Souza Ltda. - Me
	D
	1.180,65
	13/8/2014
	1.180,65

	Jka Ribeiro Me
	D
	1.000,00
	13/8/2014
	1.000,00

	Oba Oba Eventos e Prod Ltda.
	D
	500,00
	13/8/2014
	1.000,00

	Adriana Ribeiro Maciel Me
	D
	600,00
	13/8/2014
	600,00

	Centro Aut. Zahser Ltda. Me
	D
	50,00
	13/8/2014
	50,00

	Paulo Rached Afonso Me
	D
	1.000,00
	11/8/2014
	1.000,00

	C H Mazaroto Me
	D
	800,00
	13/8/2014
	800,00

	Ninette C N Saragnoll Me
	D
	297,00
	13/8/2014
	297,00

	Edson Bosso Me
	D
	800,00
	11/8/2014
	800,00

	Antares Embalagens Pederneiras
	D
	486,00
	13/8/2014
	486,00

	Antares Embalagens Pederneiras
	D
	500,00
	13/8/2014
	500,00

	Valter T Dos Santos Epp
	D
	200,00
	11/8/2014
	200,00

	J A Neto Pederneiras Me
	D
	270,00
	13/8/2014
	270,00

	Cibele Francisco- Fotos - Me
	D
	100,00
	13/8/2014
	100,00

	L H Frascareli Cia Ltda. Me
	D
	350,00
	11/8/2014
	350,00

	E C Fornazari Me
	D
	549,31
	13/8/2014
	549,31

	Beltramini Beltramini Ind. C A
	D
	100,00
	13/8/2014
	100,00

	G B Comercio de Mat. de Constr
	D
	298,00
	11/8/2014
	298,00

	Paulo Roberto Da S. Pederneir
	D
	106,70
	13/8/2014
	106,70

	Empresarial Sistemas Ltda. Me
	D
	100,00
	13/8/2014
	100,00

	Flora M. Adao Medola Vestuario
	D
	73,80
	11/8/2014
	73,80

	Ferraz e Ferraz Comercio de Pecas
	D
	272,00
	13/8/2014
	272,00

	Victor Marques Soria
	D
	370,00
	13/8/2014
	370,00

	H M T Locação e Transportes Ltda.
	D
	40,00
	11/8/2014
	40,00

	M R Fernandestransporte Me
	D
	175,00
	13/8/2014
	175,00

	Patricia Marrega Amaral Correa Me
	D
	150,00
	13/8/2014
	150,00

	Bonito e Bonani Confec. Ltda. Me
	D
	280,00
	11/8/2014
	280,00

	H M T Locação e Transportes Ltda.
	D
	42,00
	13/8/2014
	42,00

	J A Neto Pederneiras Me
	D
	100,00
	13/8/2014
	100,00

	Pinheiro Oliveira - Vistoria
	D
	300,00
	13/8/2014
	300,00

	Eletro Enrolam. A Dinâmica Ltda.
	D
	160,00
	13/8/2014
	160,00

	Patricia Venancio Veratti Farpop
	D
	400,00
	13/8/2014
	400,00

	Trino e Bonani Calçados Ltda. Me
	D
	500,00
	11/8/2014
	500,00

	Super-Pão Pederneiras Ltda. Me
	D
	280,00
	13/8/2014
	280,00

	Beltramini Beltramini Ind. C A
	D
	170,00
	13/8/2014
	170,00

	Eletro Enr. A Dinamica Ltda.
	D
	180,00
	11/8/2014
	180,00

	Andre Alex Portela Me
	D
	379,00
	13/8/2014
	379,00

	J A Neto Pederneiras Me
	D
	100,00
	13/8/2014
	100,00

	Valdemir Florindo Pegatin Me
	D
	100,00
	13/8/2014
	100,00

	J A Neto Pederneiras Me
	D
	100,00
	13/8/2014
	100,00

	Pegatin & Mosella-Sorvetes Ltda.
	D
	400,00
	13/8/2014
	400,00

	Sergio Pifer Me
	D
	700,00
	11/8/2014
	700,00

	JS Ferraz 
	D
	34.800,00
	28/8/2013
	457.163,81

		D
	55.500,00
		
		D
	20.000,00
		
		D
	5.000,00
		
		D
	35.000,00
		
		D
	44.847,74
		
		D
	30.000,00
		
		D
	45.000,00
		
		D
	35.000,00
		
		D
	35.000,00
		
		D
	10.500,00
		
		D
	35.000,00
		
		D
	25.420,00
		
		C
	5.000,00
		
		C
	90.000,00
		
		D
	35.000,00
		
		D
	6.589,00
		
		C
	30.000,00
		
	JS Ferraz - Crédito incluído em consideração à solidariedade entre Marcelo Coleta e os demais terceiros beneficiados
	C
	282.314,88
	28/8/2013
	
	Valentim Gigioli 
	D
	50,000,00
	20/9/2013
	328.449,48

		C
	50.091,68
		
		D
	30.000,00
		
		C
	30.034,50
		
		D
	35.000,00
		
		C
	35.062,65
		
		D
	80.000,00
		
		C
	80.076,52
		
		D
	30.000,00
		
		C
	30.000,00
		
		D
	60.000,00
		
		D
	40.000,00
		
		D
	80.000,00
		
		D
	70.000,00
		
		D
	80.000,00
		
		C
	10.000,00
		
		C
	10.000,00
		
		C
	10.000,00
		
		C
	10.000,00
		
		C
	10.000,00
		
		C
	10.000,00
		
		C
	10.000,00
		
		C
	5.000,00
		
	Valentim Gigioli - Crédito incluído em consideração à solidariedade entre Marcelo Coleta e os demais terceiros beneficiados
	C
	456.890,54
	20/9/2013
	
	Bavell Veículos Epp
	D
	1.000,00
	26/9/2013
	1.000,00

	Pereira e Mora Ltda.
	D
	1.000,00
	27/9/2013
	1.000,00

	Corcioll e Landis Ltda.
	D
	999,99
	27/9/2013
	999,99

	Ana Maria Urrea Massoca Me
	D
	1.000,00
	27/9/2013
	1.000,00

	R A Massoca e Cia Ltda. Epp
	D
	1.000,00
	27/9/2013
	1.000,00

	Lajetec Eng e Com Ltda.
	D
	1.000,00
	27/9/2013
	1.000,00

	Fabiana Fernandes Delasta
	D
	250,00
	27/09/2013
	250,00

	Washington Vasco Figueir/Neusa 
	D
	194,21
	01/10/2013
	64.658,88

		D
	130,89
		
		D
	205,64
		
		D
	166,87
		
		D
	10.000,00
		
		D
	10.000,00
		
		D
	10.000,00
		
		D
	10.000,00
		
		D
	10.000,00
		
		D
	5.000,00
		
	Washington Vasco Figueir/Neusa - Crédito incluído em consideração à solidariedade entre Marcelo Coleta e Lelita Beltramin 
	C
	567,34
	01/10/2013
	
	Colégio de Ensino Medio Hercos L
	D
	1.000,00
	01/10/2013
	1.000,00

	Coolidge Cursos P Vestibular
	D
	850,00
	01/10/2013
	850,00

	Colégio de Ens Fundamental e Me
	D
	1.000,00
	01/10/2013
	1.000,00

	W.P.F. - Transp. e Logística
	D
	1.000,00
	25/10/2013
	1.000,00

	Ultrax do Brasil Ind. Química
	D
	1.000,00
	25/10/2013
	1.000,00

	Ultrax do Brasil Ind. Química
	D
	448,20
	25/10/2013
	448,20

	O C G Terraplanagem e Locações
	D
	1.000,00
	22/11/2013
	1.000,00

	Casual Com. e Dist.
	D
	1.000,00
	22/11/2013
	1.000,00

	Empresa Bauruense de Turismo 
	D
	600,00
	11/4/2014
	600,00

	Clínica Respirar 
	D
	300,00
	02/12/2013
	300,00

	Smart Ind e Com Metalúrgica Ltda. 
	D
	500,00
	11/04/2014
	500,00

55.	A fim de simplificar o lançamento dos débitos imputáveis aos responsáveis, podem-se agrupar os lançamentos pela data de restituição, sintetizando as Tabelas 2 a 5, pois são os valores a serem considerados como data base dos débitos da presente TCE, da seguinte forma:
Débito individual - Marcelo Torres Dela Coleta
	Débito/Crédito
	Valor Original (R$) 
	Data da Ocorrência

	D
	457.163,81
	28/8/2013

	C
	283.403,60
	28/8/2013

	D
	328.449,48
	20/9/2013

	C
	456.890,54
	20/9/2013

	D
	1.000,00
	26/9/2013

	D
	5.249,99
	27/9/2013

	D
	2.850,00
	1/10/2013

	D
	64.658,88
	1/10/2013

	C
	567,34
	1/10/2013

	D
	2.448,20
	25/10/2013

	D
	2.000,00
	22/11/2013

	D
	300,00
	2/12/2013

	D
	1.100,00
	11/4/2014

	D
	5.721,80
	11/8/2014

	D
	19.192,28
	13/8/2014

Débito solidário Lelita Beltramin e Marcelo Torres Dela Coleta
	Valor Original (R$) 
	Data da Ocorrência

	229.066,36
	28/8/2013

	567,34
	1/10/2013

Débito solidário Tatiane de Souza Merlin Sakashita e Marcelo Torres Dela Coleta
	Valor Original (R$) 
	Data da Ocorrência

	395.464,50
	20/9/2013

Débito solidário Empresa Ernani & Cia Ltda. ME e Marcelo Torres Dela Coleta
	Valor Original (R$) 
	Data da Ocorrência

	43.476,87
	28/08/2013

	72.276,14
	20/09/2013

56.	Assim, ante a ocorrência de desvios de recursos de clientes da Caixa Econômica Federal efetuado pelo Sr. Marcelo Torres Dela Coleta, ex-empregado do banco, em benefício próprio ou dos terceiros beneficiados, causando prejuízos à instituição bancária que, após as contestações dos clientes, recompôs os montantes desviados e ante a elucidação dos débitos imputáveis aos responsáveis em solidariedade e individualmente, resta propor a citação dos mesmos para que apresentem as alegações de defesa ou recolham os valores devidos.
21.	Ao fim, em face da situação evidenciada, foi proposta a citação do Sr. Marcelo Torres Dela Coleta (CPF XXX.942.428-XX) , ex empregado da Caixa Econômica Federal, em função do débito a ele imputado individualmente e também em solidariedade com as Sras. Lelita Beltramin (CPF XXX.411.368-XX) e Tatiane de Souza Merlin Sakashita (XXX.503.748-XX) e com a empresa Ernani & Cia Ltda. (CNPJ 53.815.783/0001-28) .
22.	Autoriza a proposta de citação pelo escalão diretor da unidade instrutiva (peça 10) , as comunicações processuais (peças 15-18 e 36) foram encaminhadas aos endereços dos responsáveis constante da base de dados da Receita Federal do Brasil (peças 11-14) e dos Sistemas Corporativos do TCU (peças 30 e 35) , devidamente recebidas conforme ARs presentes às peças 20, 21, 22 e 37.
23.	Conforme Despachos de Conclusão das Comunicações Processuais (peça 38) , verifica-se que as providências inerentes às comunicações processuais foram concluídas.
24.	A Sra. Tatiane de Souza Merlin Sakashita (peça 24) , o Sr. Marcelo Torres Dela Coleta e a empresa Torres & Dela Coleta Ltda. (peça 25) , sucessora da Ernani & Cia Ltda., compareceram aos autos trazendo suas alegações de defesa, examinadas adiante na seção "exame técnico".
25.	Por seu turno, transcorrido o prazo regimental, a responsável Lelita Beltramin permaneceu silente, devendo ser considerada revél, nos termos do art. 12, §3º, da Lei 8.443/1992.
ANÁLISE DOS PRESSUPOSTOS DE PROCEDIBILIDADE DA IN/TCU 71/2012
Prejuízo ao Contraditório e Ampla Defesa
26.	Verifica-se que não houve o transcurso de mais de dez anos desde o fato gerador sem que tenha havido a notificação do responsável pela autoridade administrativa federal competente (art. 6º, inciso II, c/c art. 19 da IN/TCU 71/2012, modificada pela IN/TCU 76/2016) , uma vez que os valores cobrados abrangem o período de 28/8/2013 a 13/8/2014, decorrentes de eventos pretéritos, e o Sr. Marcelo Torres Dela Coleta foi notificado sobre as irregularidades pela autoridade administrativa competente, na data de 13/11/2014, conforme notificação do responsável (peça 3, p. 140-144) . 
27.	Sem embargo a ausência de notificação dos responsáveis Tatiane de Souza Merlin Sakashita, Lelita Beltramin e da empresa Torres & Dela Coleta Ltda. por parte da Caixa Econômica Federal, verifica-se também a ausência de prejuízo ao contraditório e à ampla defesa ante o decurso de prazo inferior a dez anos desde o fato gerador das operações inquinadas.
Valor de Constituição da TCE
28.	Verifica-se que o valor atualizado do débito apurado (sem juros) em 1/1/2017 é superior a R$ 100.000,00, na forma estabelecida conforme os arts. 6º, inciso I, e 19 da IN/TCU 71/2012, modificada pela IN/TCU 76/2016.
OUTROS DÉBITOS NOS SISTEMAS DO TCU COM O MESMO RESPONSÁVEL
29.	Informa-se que não se identificou a existência de outros processos em curso neste Tribunal em que os responsáveis estejam referenciados.
30.	A tomada de contas especial está, assim, devidamente constituída e em condição de ser instruída. 
EXAME TÉCNICO
Validade das notificações
31.	Preliminarmente, cumpre tecer breves considerações sobre a forma como são realizadas as comunicações processuais no TCU. A esse respeito, destacam-se o art. 179, do Regimento Interno do TCU (Resolução 155, de 4/12/2002) e o art. 4º, inciso III, § 1º, da Resolução TCU 170, de 30 de junho de 2004, in verbis:
Art. 179. A citação, a audiência ou a notificação, bem como a comunicação de diligência, farse-ão:
I - mediante ciência da parte, efetivada por servidor designado, por meio eletrônico, fac-símile, telegrama ou qualquer outra forma, desde que fique confirmada inequivocamente a entrega da comunicação ao destinatário;
II - mediante carta registrada, com aviso de recebimento que comprove a entrega no endereço do destinatário;
III - por edital publicado no Diário Oficial da União, quando o seu destinatário não for localizado
 (...) 
Art. 3º As comunicações serão dirigidas ao responsável, ou ao interessado, ou ao dirigente de órgão ou entidade, ou ao representante legal ou ao procurador constituído nos autos, com poderes expressos no mandato para esse fim, por meio de:
I - correio eletrônico, fac-símile ou telegrama;
II - servidor designado;
III - carta registrada, com aviso de recebimento;
IV - edital publicado no Diário Oficial da União, quando o seu destinatário não for localizado, nas hipóteses em que seja necessário o exercício de defesa.
Art. 4º. Consideram-se entregues as comunicações:
I - efetivadas conforme disposto nos incisos I e II do artigo anterior, mediante confirmação da ciência do destinatário;
II - realizadas na forma prevista no inciso III do artigo anterior, com o retorno do aviso de recebimento, entregue comprovadamente no endereço do destinatário;
III - na data de publicação do edital no Diário Oficial da União, quando realizadas na forma prevista no inciso IV do artigo anterior.
§ 1º O endereço do destinatário deverá ser previamente confirmado mediante consulta aos sistemas disponíveis ao Tribunal ou a outros meios de informação, a qual deverá ser juntada ao respectivo processo.
 (...) 
31.1	Bem se vê, portanto, que a validade da citação via postal não depende de que o aviso de recebimento seja assinado pelo próprio destinatário da comunicação, o que dispensa, no caso em tela, a entrega do AR em "mãos próprias". A exigência da norma é no sentido de o Tribunal verificar se a correspondência foi entregue no endereço correto, residindo aqui a necessidade de certeza inequívoca. 
31.2	Não é outra a orientação da jurisprudência do TCU, conforme se verifica dos julgados a seguir transcritos:
São válidas as comunicações processuais entregues, mediante carta registrada, no endereço correto do responsável, não havendo necessidade de que o recebimento seja feito por ele próprio (Acórdão 3648/2013-TCU-Segunda Câmara, Relator Ministro José Jorge) ;
É prescindível a entrega pessoal das comunicações pelo TCU, razão pela qual não há necessidade de que o aviso de recebimento seja assinado pelo próprio destinatário. Entregandose a correspondência no endereço correto do destinatário, presume-se o recebimento da citação. (Acórdão 1019/2008-TCU-Plenário, Relator Ministro Benjamin Zymler) ;
As comunicações do TCU, inclusive as citações, deverão ser realizadas mediante Aviso de Recebimento - AR, via Empresa Brasileira de Correios e Telégrafos, bastando para sua validade que se demonstre que a correspondência foi entregue no endereço correto. (Acórdão 1526/2007-TCU-Plenário, Relator Ministro Aroldo Cedraz) .
31.3	A validade do critério de comunicação processual do TCU foi referendada pelo Supremo Tribunal Federal, nos termos do julgamento do MS-AgR 25.816/DF, por meio do qual se afirmou a desnecessidade da ciência pessoal do interessado, entendendo-se suficiente a comprovação da entrega do "AR" no endereço do destinatário:
EMENTA: AGRAVO REGIMENTAL. MANDADO DE SEGURANÇA. DESNECESSIDADE DE INTIMAÇÃO PESSOAL DAS DECISÕES DO TRIBUNAL DE CONTAS DA UNIÃO. ART. 179 DO REGIMENTO INTERNO DO TCU. INTIMAÇÃO DO ATO IMPUGNADO POR CARTA REGISTRADA, INICIADO O PRAZO DO ART. 18 DA LEI nº 1.533/51 DA DATA CONSTANTE DO AVISO DE RECEBIMENTO. DECADÊNCIA RECONHECIDA. AGRAVO IMPROVIDO.
O envio de carta registrada com aviso de recebimento está expressamente enumerado entre os meios de comunicação de que dispõe o Tribunal de Contas da União para proceder às suas intimações.
O inciso II do art. 179 do Regimento Interno do TCU é claro ao exigir apenas a comprovação da entrega no endereço do destinatário, bastando o aviso de recebimento simples. 
31.4	No caso vertente, após o insucesso de se efetivar a entrega do expediente citatório à Sra. Lelita Beltramin no endereço constante da base de dados da Receita Federal do Brasil (peças 12, 17, 19 e 33) , logrou-se entregar a comunicação processual (AR constante da peça 37) em logradouro obtido por intermédio de contato telefônico, onde a atendente se identificou como sendo a pessoa de Lelita Beltramin (peça 39) . 
31.5	Menciona-se que o expediente empregado para realizar a citação da responsável é tido por válido e regular à luz das disposições presentes na Resolução TCU-170/2004, que, ao disciplinar sobre a "elaboração e a expedição das comunicações processuais emitidas pelo Tribunal de Contas da União", fez constar, em seu art. 4º, § 1º, que as entregas das comunicações realizadas por meio de carta registrada, com aviso de recebimento, deverão ser destinadas ao endereço do responsável previamente confirmado mediante consulta aos sistemas disponíveis ao Tribunal ou a outros meios de informação.
Efeitos da revelia
32.	Nos processos do TCU, a revelia não leva à presunção de que seriam verdadeiras todas as imputações levantadas contra os responsáveis, diferentemente do que ocorre no processo civil, em que a revelia do réu opera a presunção da verdade dos fatos narrados pelo autor. Dessa forma, a avaliação da responsabilidade do agente não pode prescindir da prova existente no processo ou para ele carreada.
32.1	Ao não apresentar sua defesa, a responsável deixou de produzir prova da regularidade dos recursos que transitaram em conta bancária de sua titularidade.
32.2	Mesmo não sendo apresentadas alegações de defesa, considerando o princípio da verdade real que rege esta Corte, procurou-se buscar, em elementos e evidências coligidos na fase interna desta Tomada de Contas Especial, a presença de algum argumento que pudesse ser aproveitado a seu favor. 
32.3	Nesse sentido, não se identificou nos autos nenhum argumento ou elemento que possa vir a ser analisado e posteriormente servir para afastar as irregularidades atribuídas a responsável, senhora quase nonagenária e possuidora de relação de parentesco com ex-empregado. Ao revés, embora não contradita, consta assertiva do ex-empregado de ser possuidor de autorização da responsável para movimentar conta de sua titularidade na Caixa (peça 1, p. 14) .
32.4	Em se tratando de processo em que a responsável não se manifestou acerca das irregularidades que lhe foram imputadas, não há elementos para que se possa efetivamente aferir e reconhecer a ocorrência de boa-fé na sua conduta, podendo este Tribunal, desde logo, proferir o julgamento de mérito pela irregularidade das contas, conforme os termos dos §§ 2º e 6º do art. 202 do Regimento Interno do TCU (Acórdão 2064/2011-TCU-Primeira Câmara, relator Ministro Ubiratan Aguiar; Acórdão 6182/2011-TCU-Primeira Câmara, relator Ministro Weber de Oliveira; Acórdão 4072/2010-TCU-Primeira Câmara, relator Ministro Valmir Campelo; Acórdão 1189/2009-TCU-Primeira Câmara, relator Ministro Marcos Bemquerer; e Acórdão 731/2008-TCU-Plenário, relator Ministro Aroldo Cedraz) .
32.5	Dessa forma, a responsável deve ser considerada revel, nos termos do art. 12, §3º, da Lei 8.443/1992, devendo suas contas ser julgadas irregulares, condenando-a ao débito apurado e aplicando-lhe a multa prevista no art. 57 da Lei 8.443/1992.
Alegações de defesa do Sr. Marcelo Torres Dela Coleta 
33.	As alegações trazidas pelo responsável (peça 25, p. 1-8) , podem ser sintetizadas, sem prejuízo à essência, nos seguintes termos.	
33.1	Inicia ponderando pela presença do "bis in idem", haja vista a existência de processos em curso no Poder Judiciário com o mesmo objeto aqui tratado. 
33.2	Indo ao mérito, salienta que, compelido a atingir as metas estabelecidas, eram feitos contatos com clientes para lhes oferecer os produtos da Caixa, sendo que "muitos clientes, por não terem 'caixa', ou seja, operavam no denominado "caixa 2", pediam que as operações fossem feitas em nome de terceiros, os conhecidos 'laranjas'.".
33.3	Assim, em razão das metas a serem alcançadas e almejando a fidelização dos clientes, não os questionava, alertando-os, entretanto, sobre o risco envolvido em algumas operações, notadamente as relacionadas a ações: "As operações corriam normalmente, sempre com vantagens econômicas aos referidos clientes, motivo da total confiança deles. No entanto, bastou a crise no mercado, com PERDAS AO INVÉS DE LUCROS, alguns desses clientes, de forma maliciosa, alegarem que não haviam autorizado a operação, imputando ao contestando o desastre financeiro.".
33.4	Com vistas à preservação de seu emprego e pressionado pela direção regional, chegou a ressarcir alguns clientes com dinheiro emprestado de sua mãe, não podendo, entretanto, tal fato "ser considerado como confissão, na medida em que NEGA, com VEEMENCIA, a pratica de qualquer ato ilícito de sua parte.".
33.5	Argumenta que os relatórios produzidos pela Caixa no curso das apurações são documentos unilaterais que não podem ser admitidos como prova.
33.6	Ainda, que inexiste nos autos documentos probantes de que a Caixa ressarciu terceiros em decorrência de supostos atos seus, não lhe competindo produzir provas "de que não se apoderou de qualquer quantia de clientes e que a autora teve de reembolsá-los."
33.7	Por fim, "nega tenha se apoderado de qualquer valor e impugna com todo vigor as cobrança ora efetuada, inclusive o absurdo valor que igualmente fica impugnado."
Análise
34.	Cumpre esclarecer, inicialmente, que a jurisprudência aqui é pacífica em considerar que as ações em curso no âmbito do Poder Judiciário não obstam tampouco acarretam qualquer prejuízo à competência exclusiva do TCU em verificar a boa e regular aplicação dos recursos federais em razão do princípio da independência das instâncias administrativa e judicial. 
34.1	Ressalta-se, entretanto, que a sentença absolutória no juízo criminal fundada no reconhecimento da inexistência material do fato ou na negativa de autoria tem a aptidão de impedir a responsabilização civil e administrativa do agente (Enunciado, Acórdão 6903/2018-TCU-Segunda Câmara, relatora Ministra Ana Arraes, Acórdão 131/2017-TCU-Plenário, relator Ministro Walton Alencar Rodrigues) .
34.2	Passando à questão de fundo, os autos trazem notícias de prejuízos sofridos pela Caixa Econômica Federal em virtude de operações não autorizadas por clientes realizadas pelo responsável, bem como pela percepção indevida de parcelas auferidas com a cobrança de tarifas relativas a operações de crédito.
34.3	Como primeiro ponto a ser enfatizado, diferente do afirmado pelo alegante, verifica-se presente no processo uma série de comprovantes de ressarcimentos (peça 3, p. 51-105) realizados a clientes em decorrência das operações inquinadas, bem como um índice (peça 3, p. 131-133) indicando a localização de cada um deles no processo. 
34.4	Focando as operações não autorizadas, houve a contestação das mesmas por parte de três clientes, posto que não reconheceram ditas operações, ocasionando o ressarcimento a eles por parte da Caixa no montante de R$ 850.272,17, tendo sido atribuído ao responsável as seguintes condutas:
	- movimentar (peça 1, p. 4, 7-8, e 59-63) , no período de 15/3/2011 a 14/3/2013, valores depositados a título de crédito rotativo em "conta garantida", de titularidade da empresa J S Ferraz, para terceiros sem autorização escrita, exigida em cláusula contratual da cédula de crédito que lastreava a conta. O dano foi ressarcido em 28/8/2013, no valor de R$ 457.163,81 (peça 3, p. 88) . A Contestação ocorreu em 8/8/2013, dando conta que, nada obstante a linha de crédito posta à disposição, jamais fez uso da mesma, não reconhecendo as operações realizadas.
	- movimentar (peça 1, p. 64-69) , no período de 21/1/2009 a 24/4/2012, a conta de Valentin Gigioli, sem o conhecimento do titular, encaminhando-lhe extratos com dados fictícios, tendo por contrapartida conta própria sua e de terceiros. O dano foi ressarcido em 20/9/2013, no valor de R$ 328.449,48 (peça 3, p. 89) ; Contestação em 02/9/2013, declarando desconhecer os lançamentos a débito e crédito realizados em sua conta
	- movimentar (peça 1, p. 69-72) , no período de 12/7/2012 a 18/7/2013, as contas de Washington Vasco Figueiredo  sem o conhecimento do titular, tendo por contrapartida conta de terceiros. O dano foi ressarcido em 1º/10/2013, no valor de R$ 64.658,88 (peça 3, p. 97) . A Contestação se deu em 27/9/2013, declarando o titular desconhecer os lançamentos a débito e crédito realizados em sua conta.
34.5	Um fato que causa espécie, em relação às movimentações havidas nessas três contas, geradoras de 95,6% do débito aqui presente, diz respeito à contestação por parte dos clientes ter sido realizada somente após transcurso de considerável lapso de tempo do início de sua ocorrência, notadamente diante das expressivas quantias ali movimentadas. Num caso, houve a contestação decorridos mais de 2 anos após a primeira movimentação não reconhecida, noutro após mais de 4 anos e, num terceiro, após um ano. 	Tal fato, numa primeira vista, denotaria a pertinência das alegações de defesa, dando conta do conhecimento e autorização da parte dos clientes das movimentações.
34.6	No entanto, as alegações prestadas nesse sentido estão desprovidas de elementos de convencimento que permitam concluir pela aptidão do enredo trazido para justificar as condutas inquinadas, restando nos autos, a toda prova, as contestações realizadas pelos titulares das contas, ensejadoras de prejuízos aos cofres do banco público.	 
34.7	Em relação à percepção indevida de parcelas auferidas com a cobrança de tarifas relativas a operações de crédito, não houve manifestação específica da defesa em relação a essa conduta que lhe foi atribuída, constando somente a arguição, de forma genérica, que os documentos produzidos de forma unilateral pela Caixa não podem ser aceitos aqui como prova.
34.8	Tal argumentação não merece prosperar, haja vista que as conclusões obtidas na fase interna desta TCE foram fundamentadas em documentação válida, tendo sido oportunizada, inclusive, o contraditório e a ampla defesa ao responsável.
34.9	Diante do exposto, mostra-se insuficiente as alegações de defesa trazidas para excluir a responsabilidade do ex-empregado em razão das condutas a ele atribuídas, devendo, pois, serem rejeitadas e suas contas julgadas irregulares, condenando-o ao débito apurado e aplicando-lhe a multa prevista no art. 57 da Lei 8.443/1992.
Alegações de defesa da empresa Torres & Dela Coleta Ltda., sucessora da Ernani & Cia Ltda. 
35.	Argumenta (peça 25, p. 8) que "não praticou ato algum para que pudesse ser envolvida, tanto que não figura como parte, NEM NA AÇÃO DE COBRANÇA, promovida pela Caixa Econômica Federal e nem na AÇÃO CIVIL PÚBLICA, promovida pelo Ministério Público Federal.".
35.1	Em adição, aduz que "que segundo entendimento pacificado no Excelso Supremo Tribunal Federal, esse Egrégio Tribunal de Contas da União, não detém competência para cobrar dívidas, como é o caso dos autos (documento em anexo) .".
Análise
36.	Os argumentos apresentados pela empresa, da qual o ex-empregado arrolado nos autos é sócio-administrador juntamente com sua genitora, não merecem prosperar.
36.1	Em relação ao primeiro deles, como já dito alhures, prevalece no âmbito deste Tribunal o princípio da independência das instâncias administrativa e judicial, sendo firme a jurisprudência predominante em considerar que as ações em curso no âmbito do Poder Judiciário não obstam tampouco acarretam qualquer prejuízo à competência exclusiva do TCU em verificar a boa e regular aplicação dos recursos federais.
36.2	Também não deve prosperar a alegada incompetência do TCU para realizar cobranças em face já decidido no âmbito do STF, pois o RE-223.037-1 referenciado no documento trazido em anexo cuidou de ação de cobrança de título executivo decorrente de decisão condenatória de Tribunal de Contas, caso distinto ao aqui tratado.
36.3	Por essas razões, devem ser rejeitadas as alegações de defesa carreadas pela empresa, e suas contas julgadas irregulares, condenando-a ao débito apurado e aplicando-lhe a multa prevista no art. 57 da Lei 8.443/1992   
Alegações de defesa da Sra. Tatiane de Souza Merlin Sakashita
37.	A defesa prestada pela responsável (peça 24) , traz, em essência, os argumentos a seguir sumarizados.
Argumento
38.	Preliminarmente, argumenta a ocorrência da prescrição da pretensão de reparação prevista no Código Civil e mesmo a qüinqüenal, prevista em casos de danos à Fazenda Pública.
38.1	Ainda, a incompetência deste TCU em lhe alertar para o recolhimento do débito, o que caracteriza cobrança administrativa, indo de encontro ao já decidido no âmbito do STF no RE-223.037-1.
Análise
39.	Relativamente à alegada prescrição, a jurisprudência do TCU é consolidada no sentido da imprescritibilidade das ações de ressarcimento objetivando a recomposição do erário pelos agentes causadores, sendo objeto da Súmula TCU-282: As ações de ressarcimento movidas pelo Estado contra os agentes causadores de danos ao erário são imprescritíveis.
39.1	Menciona-se, por oportuno, a recente decisão do STF quando do julgamento do RE 636886 (Rel. Ministro Alexandre de Moraes) , apreciando o tema 899 de repercussão geral, quando fixou a seguinte tese: "É prescritível a pretensão de ressarcimento ao erário fundada em decisão de Tribunal de Contas" (Ata nº 10, de 20/04/2020, publicada no DJE nº 104, de 28/04/2020) .
39.2	A respeito desse tema, não há ainda pronunciamento conclusivo do TCU sobre a extensão dos efeitos do julgamento de mérito da referida decisão do STF em relação às pretensões de ressarcimento ao erário veiculadas por meio dos processos de tomada de contas especiais, devendo-se, por cautela, adotar a orientação por ora vigente neste TCU, na pendência de julgamento do RE 636886, mesmo reconhecida sua repercussão geral, no sentido de que a matéria ali tratada alcançaria tão somente a fase judicial de cobrança do título extrajudicial, não atingindo os processos de controle externo em curso (Acórdão 1962/2020-TCU-Plenário, relator Ministro Raimundo Carreiro, 1482/2020-TCU-Plenário, relator Ministro Walton Alencar Rodrigues, 6575/2020-TCU-2ª Câmara, relator Ministro Aroldo Cedraz, e 6589/2020-TCU-2ª Câmara, relator Ministro Raimundo Carreiro) .
39.3	Também não prospera a alegada incompetência do TCU para realizar cobranças em face já decidido no âmbito do STF no RE-223.037-1, pois, como já dito em tópico anterior, o decisum ali prolatado cuidou de ação de cobrança de título executivo decorrente de decisão condenatória de Tribunal de Contas, o que, convenhamos, não é o caso.
39.4	Devem, pois, ser rejeitadas as preliminares argüidas.
Argumento
40.	No tocante ao mérito, alega completo desconhecimento de que sua conta na Agência Pederneiras/SP ainda estivesse ativa, pois "deveria ter sido encerrada há longos anos".
40.1	Afirma não ter sido beneficiária de qualquer valor irregularmente movimentado pelo ex-empregado, não ter autorizado nenhuma transação e que "nunca fez qualquer saque de quantia ou mesmo transferiu o dinheiro depositado nessa conta para qualquer outra de sua titularidade. Não possuía cheque, cartão de crédito/débito ou qualquer outro documento necessário à movimentação da referida conta."
40.2	Pugna pela inexistência de qualquer contrato que a vincule ao ex-empregado, tampouco de prova de que tenha participado dos desvios ou se apropriado dos valores deles oriundos, advindo daí a improcedência da alegada solidariedade.
40.3	Relata que procurou o ex-empregado para saber a razão de seu nome estar envolvido em negócios escusos, tendo ele confirmado a transferência de valores para sua conta. Pontua, em adição, que "o Sr. Marcelo, de vontade própria, sem vícios ou induzimentos, compareceu ao um cartório e firmou declaração assumindo toda a responsabilidade pelos fatos narrados esclarecendo, ainda, que a peticionária não teria tido qualquer participação nas movimentações por ele efetuadas (doc. 08) .".
40.4	Reclama de prejuízo ao contraditório e à ampla defesa, uma vez ausentes dos expedientes a ela encaminhados a forma pela qual teria se beneficiado das movimentações praticadas pelo ex-empregado, bem como de planilhas que demonstrem a evolução do alegado débito, acarretando a impossibilidade de contradita de sua parte aos valores que lhe foram imputados.
40.5	Pondera que, em razão do conhecimento de processos judiciais movidos contra o Sr. Marcelo, requereu vista dos mesmos, diante da possibilidade de ali existir documentos comprobatórios de suas alegações, razão pela qual requer prazo adicional de 30 dias para juntada dos ditos documentos.
Análise
41.	Consta dos autos que valores oriundos de operações irregulares realizadas pelo ex-empregado da Caixa transitaram por conta de poupança de titularidade da responsável, advindo daí, em tese, ser a mesma beneficiária de tais valores.
41.1	Em suas alegações, afirma o completo desconhecimento das movimentações havidas em sua conta, que supunha estar encerrada há tempos. Por essa razão precípua, sustenta que não foi favorecida tampouco se beneficiou desses ditos valores.
41.2	De fato, a narrativa da responsável se mostra em consonância com evidências presentes nos autos, que corroboram sua assertiva de que a conta de sua titularidade tenha sido utilizada sem seu conhecimento.
41.3	Mostra-se parte dessas evidências nas declarações prestadas pelo ex-empregado, em Termo de Depoimento (peça 1, p. 13-14) firmado junto aos apuradores, dando conta que:
	- "não possuía procuração para movimentar a conta caderneta de poupança 0328.013.1660-3, cliente Tatiana de Souza Merlin"; e que 
	- "não se recorda se informou para a cliente Tatiane que iria movimentar valores de terceiros na conta caderneta de poupança 0328.013.1660-3 e emitir TED com tais recursos para a conta de investimento dela na Planner Corretora de Valores e realizar operações na Bolsa de Valores no nome dela com os recursos de terceiros".
41.4	Em outra declaração firmada pelo ex-empregado (peça 24, p. 27) , trazida pela responsável, o mesmo afirma que "Tatiane de Souza Merlin Sakashita, (...) , não teve nenhuma participação nas movimentações realizadas por mim e por isso assumo total responsabilidade por essas movimentações e para tanto não tem responsabilidade financeira pelas movimentações realizadas.".
41.5	Ainda, a sua solicitação de vista junto a processo em curso na Justiça Federal (peça 24, p. 20-21) tendo por objeto os fatos aqui tratados, com a intenção de coletar ali elementos que possam lhe isentar da responsabilidade aqui imputada, denota, a nosso ver, firme convicção das alegações prestadas.
41.6	Por essas razões, opina-se pelo acolhimento das alegações de defesa prestadas pela responsável, devendo, em conseqüência, ter sua responsabilidade excluída dos presentes autos, não devendo ter contas julgadas em razão da ausência de bens ou valores públicos sob sua guarda ou de ter dado causa a dano ao Erário (Lei 8.443/92, art. 1º, inciso I) . 
PRESCRIÇÃO DA PRETENSÃO PUNITIVA
42.	Ressalta-se que a pretensão punitiva do TCU, conforme Acórdão 1441/2016-TCU-Plenário, que uniformizou a jurisprudência acerca dessa questão, subordina-se ao prazo geral de prescrição indicado no art. 205 do Código Civil, que é de 10 anos, contado da data de ocorrência da irregularidade sancionada, nos termos do art. 189 do Código Civil, sendo este prazo interrompido pelo ato que ordenar a citação, a audiência ou a oitiva do responsável. No caso em exame, não ocorreu a prescrição, uma vez que os valores cobrados abrangem o período de 28/8/2013 a 13/8/2014 e o ato de ordenação da citação se deu em 06/02/2019 (peça 10) .
CONCLUSÃO
43.	A partir dos elementos constantes nos autos e do exame das ocorrências descritas na seção "Exame Técnico", verificou-se que o Sr. Marcelo Torres Dela Coleta (CPF XXX.942.428-XX) , a Sra. Lelita Beltramin (CPF XXX.411.368-XX) e a empresa Torres & Dela Coleta Ltda. (CNPJ 53.815.783/0001-28) , não lograram justificar o prejuízo causado no valor histórico de R$ 889.634,44, devido à infringência de normas internas e a movimentação irregular de recursos depositados na conta de clientes da Caixa Econômica Federal.
43.1	A análise promovida na seção "Exame Técnico" ainda permitiu concluir pela ausência de elementos hábeis a caracterizar conduta culposa ou dolosa da parte da Sra. Tatiane de Souza Merlin Sakashita, inexistindo vínculo entre o seu agir e prejuízo sofrido pela Caixa Econômica Federal, razão pela qual deve ter excluída sua responsabilidade desse processo de tomada de contas especial (item 41) .
43.2	Verifica-se também que não ocorreu a prescrição da pretensão punitiva, conforme análise já realizada.
43.3	Tendo em vista que não constam dos autos elementos que permitam reconhecer a boa-fé dos responsáveis, sugere-se que as suas contas sejam julgadas irregulares, nos termos do art. 202, § 6º, do RI/TCU, com a imputação dos correspondentes débitos atualizados monetariamente e acrescido de juros de mora, nos termos do art. 202, §1º do RI/TCU, com a aplicação da multa prevista no art. 57 da Lei 8.443/1992.
PROPOSTA DE ENCAMINHAMENTO
44.	Diante do exposto, submetem-se os autos à consideração superior, propondo:
	a) excluir da relação processual a responsável Tatiane de Souza Merlin Sakashita (XXX.503.748-XX) ;
	b) considerar revel, nos termos do art. 12, § 3º, da Lei 8.443/1992, a responsável Lelita Beltramin (CPF XXX.411.368-XX) ;
	c) rejeitar as alegações de defesa apresentadas pelo Sr. Marcelo Torres Dela Coleta (CPF XXX.942.428-XX) e pela empresa Torres & Dela Coleta Ltda. (CNPJ 53.815.783/0001-28) ;
	d) julgar irregulares, nos termos dos arts. 1º, inciso I, 16, inciso III, alínea "c", da Lei 8.443/1992, c/c os arts. 19 e 23, inciso III, da mesma Lei, e com os arts. 1º, inciso I, 209, incisos II e III, 210 e 214, inciso III, do Regimento Interno/TCU, as contas de Marcelo Torres Dela Coleta (CPF XXX.942.428-XX) , Lelita Beltramin (CPF XXX.411.368-XX) e da empresa Torres & Dela Coleta Ltda. (CNPJ 53.815.783/0001-28) , condenando-os, ao pagamento das importâncias a seguir especificadas, atualizadas monetariamente e acrescida dos juros de mora a partir da data discriminada até a data da efetiva quitação do débito, abatendo-se na oportunidade as quantias eventualmente ressarcidas, fixando-lhe o prazo de quinze dias, para que comprove, perante o Tribunal, o recolhimento das referidas quantias aos cofres da Caixa Econômica Federal, nos termos do art. 23, inciso III, alínea "a", da citada lei, c/c o art. 214, inciso III, alínea "a", do Regimento Interno;
	- Débito individual de Marcelo Torres Dela Coleta (CPF XXX.942.428-XX) 
	Débito/Crédito
	Valor Original (R$) 
	Data da Ocorrência

	D
	395.464,50
	20/9/2013

	D
	173.760,21
	28/8/2013

	C
	128.441,06
	20/9/2013

	D
	1.000,00
	26/9/2013

	D
	5.249,99
	27/9/2013

	D
	2.850,00
	1/10/2013

	D
	64.091,54
	1/10/2013

	D
	2.448,20
	25/10/2013

	D
	2.000,00
	22/11/2013

	D
	300,00
	2/12/2013

	D
	1.100,00
	11/4/2014

	D
	5.721,80
	11/8/2014

	D
	19.192,28
	13/8/2014

	- Débito solidário de Marcelo Torres Dela Coleta (CPF XXX.942.428-XX) e Lelita Beltramin (CPF XXX.411.368-XX) 
	Valor Original (R$) 
	Data da Ocorrência

	229.066,36
	28/8/2013

	567,34
	1/10/2013

	- Débito solidário de Marcelo Torres Dela Coleta (CPF XXX.942.428-XX) e da empresa Torres & Dela Coleta Ltda. (CNPJ 53.815.783/0001-28) 
	Valor Original (R$) 
	Data da Ocorrência

	43.476,87
	28/08/2013

	72.276,14
	20/09/2013

	e) aplicar aos responsáveis Marcelo Torres Dela Coleta (CPF XXX.942.428-XX) , Lelita Beltramin (CPF XXX.411.368-XX) e Torres & Dela Coleta Ltda. (CNPJ 53.815.783/0001-28) , individualmente, a multa prevista no art. 57, da Lei 8.443/1992, c/c o art. 267, do RI/TCU, fixando-lhes o prazo de quinze dias, a contar da notificação, para que comprovem, perante o Tribunal (art. 214, inciso III, alínea "a", do Regimento Interno do TCU) , o recolhimento da dívida aos cofres do Tesouro Nacional, atualizada monetariamente desde a data do acórdão que vier a ser proferido por este Tribunal até a do efetivo recolhimento, se paga após o vencimento, na forma da legislação em vigor;
	f) autorizar, desde logo, a cobrança judicial das dívidas, caso não atendida a notificação, na forma do disposto no art. 28, inciso II, da Lei 8.443/1992;
	g) autorizar também, desde logo, se requerido, com fundamento no art. 26, inciso I, da Lei 8.443/1992, c/c o art. 217, §§ 1º e 2º, do Regimento Interno, o parcelamento das dívidas em até 36 parcelas, incidindo, sobre cada parcela, corrigida monetariamente, os correspondentes acréscimos legais, fixando-lhe o prazo de quinze dias, a contar do recebimento da notificação, para comprovar, perante o Tribunal, o recolhimento da primeira parcela, e de trinta dias, a contar da parcela anterior, para comprovar o recolhimento das demais parcelas, devendo incidir, sobre cada valor mensal, atualizado monetariamente, os juros de mora devidos, no caso do débito, na forma prevista na legislação em vigor, alertando o responsável de que a falta de comprovação do recolhimento de qualquer parcela importará o vencimento antecipado do saldo devedor, nos termos do § 2º do art. 217 do Regimento Interno deste Tribunal;
	h) enviar cópia do Acórdão a ser prolatado à Procuradoria da República no Estado de São Paulo, nos termos do § 3º do art. 16 da Lei 8.443/1992, c/c o § 7º do art. 209 do Regimento Interno do TCU, para adoção das medidas cabíveis, informando-lhe que a presente deliberação, acompanhada do Relatório e do Voto que a fundamenta, está disponível para a consulta no endereço www.tcu.gov.br/acordaos.; e
	i) enviar cópia do Acórdão que vier a ser proferido à Caixa Econômica Federal e aos responsáveis, para ciência, informando-lhes que a presente deliberação, acompanhada do Relatório e do Voto que a fundamenta, está disponível para a consulta no endereço www.tcu.gov.br/acordaos."
2.	O diretor	da subunidade concordou parcialmente com a proposta do auditor, conforme pronunciamento abaixo reproduzido (peça 41) , o qual foi endossado pelo titular da unidade técnica (peça 42) :
	"Manifesto concordância parcial com a proposta formulada por Ivanildo Cleyton Nascimento, AUFC - Mat. 3460-6 na instrução à peça antecedente.
2.	Concorda-se com a rejeição das alegações de defesa apresentadas pelo Sr. Marcelo Torres Dela Coleta (CPF XXX.942.428-XX) e pela empresa Torres & Dela Coleta Ltda. (CNPJ 53.815.783/0001-28) na forma analisada na instrução.
3.	Também concorda-se com o acolhimento das alegações de defesa apresentadas pela Sra. Tatiane de Souza Merlin Sakashita (XXX.503.748-XX) na forma exposta na instrução:
41.		Consta dos autos que valores oriundos de operações irregulares realizadas pelo ex-empregado da Caixa transitaram por conta de poupança de titularidade da responsável, advindo daí, em tese, ser a mesma beneficiária de tais valores.
41.1	Em suas alegações, afirma o completo desconhecimento das movimentações havidas em sua conta, que supunha estar encerrada há tempos. Por essa razão precípua, sustenta que não foi favorecida tampouco se beneficiou desses ditos valores.
41.2	De fato, a narrativa da responsável se mostra em consonância com evidências presentes nos autos, que corroboram sua assertiva de que a conta de sua titularidade tenha sido utilizada sem seu conhecimento.
41.3	Mostra-se parte dessas evidências nas declarações prestadas pelo ex-empregado, em Termo de Depoimento (peça 1, p. 13-14) firmado junto aos apuradores, dando conta que:
	- "não possuía procuração para movimentar a conta caderneta de poupança 0328.013.1660-3, cliente Tatiana de Souza Merlin"; e que 
	- "não se recorda se informou para a cliente Tatiane que iria movimentar valores de terceiros na conta caderneta de poupança 0328.013.1660-3 e emitir TED com tais recursos para a conta de investimento dela na Planner Corretora de Valores e realizar operações na Bolsa de Valores no nome dela com os recursos de terceiros".
41.4	Em outra declaração firmada pelo ex-empregado (peça 24, p. 27) , trazida pela responsável, o mesmo afirma que "Tatiane de Souza Merlin Sakashita (...) , não teve nenhuma participação nas movimentações realizadas por mim e por isso assumo total responsabilidade por essas movimentações e para tanto não tem responsabilidade financeira pelas movimentações realizadas".
4.	Em relação à Sra. Lelita Beltramin (CPF XXX.411.368-XX) , mesmo tendo sido revel, observa-se que no Termo de Depoimento (peça 1, p. 13-14) o responsável Marcelo Torres Dela Coleta afirmou que:
QUE a Sra. Lelita Beltramin é tia de segundo grau: QUE não possui procuração para movimentar a conta 0328.001.8336.6 da cliente Lelila Beltramin, mas que a cliente Lelita Beltramin autorizou a movimentação da conta pelo depoente: QUE intermediou a troca de chegues entre clientes da Agência Pedemeiras/SP conhecidos de longa data e a cliente Lelita Bellramin: QUE os clientes que trocavam cheques; normalmente não apresentavam capacidade para troca na Agência Pedemeiras/SP. já estavam utilizando todo o limite ou mesmo não apresentavam limite na CAIXA: QUE então para ajudar os clientes o depoente intermediava a troca dos cheques dos clientes no âmbito das Agências da CAIXA para que os mesmos não precisassem procurar a Sra. Lelita Beltramin e para a CAIXA não perder o cliente: QUE para os cheques que retirava da conta 0328.001.8336.6; em virtude de devolução pela compensação; na Agência Pedemeiras/SP (fls. 583 a 614) e na Agência Avenida Getúlio Vargas/SP (fls. 350 a 355) ; entrava em contato com os clientes e negociava com os mesmos a forma de regularização; que normalmente eram debitados na conta do cliente e algumas vezes o próprio cliente trazia o valor do cheque em dinheiro: QUE os depósitos em cheque realizados na conta 0328.001.8336.6 - Titular Lelita Beltramin são provenientes da necessidade de recursos dos clientes da CAIXA: QUE acredita que a cliente Lelila Beltamin deve ter conhecimento do movimento de depósito de cheques realizado na conta dela 0328.001.8336.6 especialmente a partir de NOV 12; QUE a cliente Lelita Beltramin não tem conhecimento da movimentação de valores de terceiros na conta corrente 0328.001.8336.6: QUE o depoente que realizou a abertura de conta da Sra. Lelita Beltramin na corretora de valores Solidez CCTVM Ltda: QUE acredita que a Sra. Lelita Beltramin desconhece que o depoente investiu recursos de terceiros na Bolsa de Valores no nome dela: QUE o depoente possui procuração da Sra. Lelita Beltramin para movimentar a conta dela na Solidez CCTVM Ltda:
5.	Nesse depoimento ressalta-se que o responsável não tinha procuração legal para movimentar a conta da Sra. Lelita Beltramin, da mesma forma que não tinha para movimentar a conta da Sra. Tatiane de Souza Merlin Sakashita, e que aquela não tinha conhecimento da movimentação de valores de terceiros em sua conta. O fato da Sra. Lelita Beltramin ter relação de parentesco com o responsável Marcelo Torres Dela Coleta, tia-avó, enquanto que a Sra. Tatiane de Souza Merlin Sakashita foi descrita como amiga do mesmo, não tem o condão de atribuí-la uma culpabilidade de forma diversa da Sra. Tatiane de Souza Merlin Sakashita.
6.	Pelo depoimento acima descrito, pode-se concluir que a Sra. Lelita Beltramin foi igualmente vítima da movimentação irregular de sua conta pelo responsável Marcelo Torres Dela Coleta quanto a Sra. Tatiane de Souza Merlin Sakashita, razão pela qual sua responsabilidade deve também ser afastada com base na mesma evidência.
7.	Diante do exposto, submetem-se os autos à consideração superior, propondo:
	a) considerar revel, nos termos do art. 12, § 3º, da Lei 8.443/1992, a responsável Lelita Beltramin (CPF XXX.411.368-XX) ;
	b) excluir da relação processual as responsáveis Tatiane de Souza Merlin Sakashita (XXX.503.748-XX) e Lelita Beltramin (CPF XXX.411.368-XX) ;
	c) rejeitar as alegações de defesa apresentadas pelo Sr. Marcelo Torres Dela Coleta (CPF XXX.942.428-XX) e pela empresa Torres & Dela Coleta Ltda. (CNPJ 53.815.783/0001-28) ;
	d) julgar irregulares, nos termos dos arts. 1º, inciso I, 16, inciso III, alínea "c", da Lei 8.443/1992, c/c os arts. 19 e 23, inciso III, da mesma Lei, e com os arts. 1º, inciso I, 209, incisos II e III, 210 e 214, inciso III, do Regimento Interno/TCU, as contas de Marcelo Torres Dela Coleta (CPF XXX.942.428-XX) , e da empresa Torres & Dela Coleta Ltda. (CNPJ 53.815.783/0001-28) , condenando-os, ao pagamento das importâncias a seguir especificadas, atualizadas monetariamente e acrescida dos juros de mora a partir da data discriminada até a data da efetiva quitação do débito, abatendo-se na oportunidade as quantias eventualmente ressarcidas, fixando-lhe o prazo de quinze dias, para que comprove, perante o Tribunal, o recolhimento das referidas quantias aos cofres da Caixa Econômica Federal, nos termos do art. 23, inciso III, alínea "a", da citada lei, c/c o art. 214, inciso III, alínea "a", do Regimento Interno;
	- Débito individual de Marcelo Torres Dela Coleta (CPF XXX.942.428-XX) 
	Débito/Crédito
	Valor Original (R$) 
	Data da Ocorrência

	D
	395.464,50
	20/9/2013

	D
	173.760,21
	28/8/2013

	D
	229.066,36
	28/8/2013

	C
	128.441,06
	20/9/2013

	D
	1.000,00
	26/9/2013

	D
	5.249,99
	27/9/2013

	D
	2.850,00
	1/10/2013

	D
	64.091,54
	1/10/2013

	D
	567,34
	1/10/2013

	D
	2.448,20
	25/10/2013

	D
	2.000,00
	22/11/2013

	D
	300,00
	2/12/2013

	D
	1.100,00
	11/4/2014

	D
	5.721,80
	11/8/2014

	D
	19.192,28
	13/8/2014

	- Débito solidário de Marcelo Torres Dela Coleta (CPF XXX.942.428-XX) e da empresa Torres & Dela Coleta Ltda. (CNPJ 53.815.783/0001-28) 
	Valor Original (R$) 
	Data da Ocorrência

	43.476,87
	28/08/2013

	72.276,14
	20/09/2013

	e) aplicar aos responsáveis Marcelo Torres Dela Coleta (CPF XXX.942.428-XX) , e Torres & Dela Coleta Ltda. (CNPJ 53.815.783/0001-28) , individualmente, a multa prevista no art. 57, da Lei 8.443/1992, c/c o art. 267, do RI/TCU, fixando-lhes o prazo de quinze dias, a contar da notificação, para que comprovem, perante o Tribunal (art. 214, inciso III, alínea "a", do Regimento Interno do TCU) , o recolhimento da dívida aos cofres do Tesouro Nacional, atualizada monetariamente desde a data do acórdão que vier a ser proferido por este Tribunal até a do efetivo recolhimento, se paga após o vencimento, na forma da legislação em vigor;
	f) autorizar, desde logo, a cobrança judicial das dívidas, caso não atendida a notificação, na forma do disposto no art. 28, inciso II, da Lei 8.443/1992;
	g) autorizar também, desde logo, se requerido, com fundamento no art. 26, inciso I, da Lei 8.443/1992, c/c o art. 217, §§ 1º e 2º, do Regimento Interno, o parcelamento das dívidas em até 36 parcelas, incidindo, sobre cada parcela, corrigida monetariamente, os correspondentes acréscimos legais, fixando-lhe o prazo de quinze dias, a contar do recebimento da notificação, para comprovar, perante o Tribunal, o recolhimento da primeira parcela, e de trinta dias, a contar da parcela anterior, para comprovar o recolhimento das demais parcelas, devendo incidir, sobre cada valor mensal, atualizado monetariamente, os juros de mora devidos, no caso do débito, na forma prevista na legislação em vigor, alertando o responsável de que a falta de comprovação do recolhimento de qualquer parcela importará o vencimento antecipado do saldo devedor, nos termos do § 2º do art. 217 do Regimento Interno deste Tribunal;
	h) enviar cópia do Acórdão a ser prolatado à Procuradoria da República no Estado de São Paulo, nos termos do § 3º do art. 16 da Lei 8.443/1992, c/c o § 7º do art. 209 do Regimento Interno do TCU, para adoção das medidas cabíveis, informando-lhe que a presente deliberação, acompanhada do Relatório e do Voto que a fundamenta, está disponível para a consulta no endereço www.tcu.gov.br/acordaos.; e
	i) enviar cópia do Acórdão que vier a ser proferido à Caixa Econômica Federal e aos responsáveis, para ciência, informando-lhes que a presente deliberação, acompanhada do Relatório e do Voto que a fundamenta, está disponível para a consulta no endereço www.tcu.gov.br/acordaos."
	O representante do Ministério Público junto ao Tribunal de Contas da União (MPTCU) , Subprocurador-Geral Lucas Rocha Furtado, anuiu à proposta da SecexTCE (peça 43) .
                    É o Relatório.

José Roberto Spoldari (OAB/SP 166.136), José Roberto Ozeliero Spoldari (OAB/SP 176.720) e Antonio Tonelli Júnior (OAB/SP 171197); José Roberto Ramalho (OAB/SP 36955), Ricardo de Souza Ramalho (OAB/SP 135964) e Márcio Guanaes Bonini (OAB/SP 241618)

Subprocurador-Geral Lucas Rocha Furtado

TOMADA DE CONTAS ESPECIAL. DILIGÊNCIA. CITAÇÃO. REVELIA. EXCLUSÃO DA RELAÇÃO PROCESSUAL DE DOIS RESPONSÁVEIS. REJEIÇÃO DAS RAZÕES DE JUSTIFICATIVA DE OUTROS DOIS. CONTAS IRREGULARES. DÉBITO. MULTA. COMUNICAÇÕES.

TOMADA DE CONTAS ESPECIAL (TCE)

Inicialmente, registro que atuo nos presentes autos por força do art. 152 do Regimento Interno do TCU (RI/TCU) .
2.	Trata-se de tomada de contas especial (TCE) instaurada pela Caixa Econômica Federal (Caixa) , em desfavor do Sr. Marcelo Torres Dela Coleta, ex-gerente de pessoa jurídica da instituição, em razão da movimentação irregular de contas de clientes e cobranças indevidas de tarifas nas agências Pederneiras e Avenida Getúlio Vargas/SP, sem observância aos normativos da instituição financeira, causando prejuízos à entidade.
3.	O Relatório Conclusivo da Comissão de Apuração de Responsabilidade da Caixa Econômica Federal informa que foram cometidas as seguintes irregularidades pelo Sr. Marcelo Torres Dela Coleta e por outros empregados pela infringência de normativos da Caixa, as quais causaram prejuízos financeiros àquela instituição no valor de R$ 889.634,44: a) movimentação irregular de contas dos clientes da Caixa; b) cobranças indevidas de tarifas referentes à operação 734 - Girocaixa fácil; c) intermediação de desconto de cheques, para obter benefício financeiro para si e para terceiros.
4.	Notificados após a conclusão da apuração, todos os arrolados no processo apresentaram defesa. Feito o exame das justificativas apresentadas, o Conselho Disciplinar Regional de Campinas aplicou a pena disciplinar de rescisão do contrato de trabalho do Sr. Marcelo Torres Dela Coleta por justa causa, imputando-lhe responsabilidade civil pelo total do dano apurado pela Comissão em face dos ditames inscritos nos subitens 11.2.1.11, 11.3.1.4 e 12.1.1 do Regulamento de Pessoal da Caixa - MN RH 053, Anexo I, conforme a Análise Jurídica NJ JURIR/BU 49/12:
"11.2.1.11 - descumprir leis, regulamentos, normas e atos da administração
11.3.1.4 - improbidade; 
12.1.1 - a responsabilidade civil decorrerá de procedimento doloso ou de procedimento culposo, de que resulte dano ou prejuízo para a caixa ou para terceiros."
5.	Naquela oportunidade, a Caixa isentou todos os demais empregados de responsabilidade administrativa e civil, tendo em vista que "suas ações estavam em consonância com as práticas operacionais e administrativas das unidades".
6.	Irresignado, o responsável apresentou recurso o qual foi indeferido pela Caixa. Em sequência, foi notificado e, mesmo inconformado com a decisão da instituição, ofereceu-se para pagar parte do valor apurado com a condição que lhe fosse dada quitação do restante do débito, o que foi negado pela Caixa, restando inadimplente o responsável por todo o valor apurado na investigação.
7.	Registro, por relevante, que a Caixa adotou as medidas cabíveis penais e cíveis em desfavor do Sr. Marcelo Torres Dela Coleta. Em face das irregularidades cometidas pelo ex-funcionário da Caixa, foi instaurado o processo 0005192-10.2014.4.03.6108, 1ª Vara Federal de Bauru/SP, ainda em tramitação, de acordo com informações extraídas do sítio do TRF/3ª Região.
8.	Conforme informações do Tomador de Contas, foi ajuizada cobrança judicial do débito, processo 0000810-37.2015.4.03.6108, 3ª Vara Federal de Bauru/SP. Nesta ação foi prolatada, em primeira instância, em 13/1/2017, sentença que determinava  sua remessa para distribuição a uma das Varas da Justiça do Trabalho de Bauru/ SP após o reconhecimento da incompetência absoluta da Justiça Federal para processamento e julgamento do feito.
***
9. 	Em razão de a Caixa não ter arrolado na TCE os terceiros mencionados, o TCU expediu diligência à instituição que informou estarem envolvidos nessas transações irregulares as Sras. Lelita Beltramin e Tatiane de Souza M. Sakashita, além da empresa Ernani e Cia Ltda. ME de quem é sucessora a empresa Torres & Dela Coleta Ltda. Assim, o Sr. Marcelo Torres Dela Coleta e os demais responsáveis foram regularmente citados por este Tribunal para apresentar suas alegações de defesa ou restituir os respectivos os valores apurados aos cofres da Caixa Econômica Federal.
10.	Anoto que ante um primeiro insucesso na entrega do ofício de citação à Sra. Lelita Beltramim, o expediente foi entregue no logradouro indicado pela própria responsável em contato telefônico feito por este Tribunal.
11.	Entretanto, a Sra. Lelita não compareceu aos autos no prazo estabelecido pelo TCU para a sua defesa, tornando-se revel para todos os efeitos com o prosseguimento do processo, nos termos do art. 12, § 3º, da Lei 8.443/1992.	
12.	Examinadas as demais defesas, o auditor responsável pela instrução deste processo propõe, em síntese, excluir a responsabilidade da Sra. Tatiane de Souza Merlin Sakashita, uma vez que não foi identificada conduta dolosa ou culposa de sua parte nem qualquer vínculo resultante de suas ações e o prejuízo sofrido pela Caixa.
13.	Na mesma instrução, o auditor propõe: a) julgar irregulares as contas de Marcelo Torres Dela Coleta, Lelita Breltramim e da sociedade empresária Torres & Dela Coleta Ltda.; b) condenar em débito Marcelo Torres Dela Coleta; Marcelo Torres Dela Coleta solidariamente com Lelita Beltramim; Marcelo Torres Dela Coleta solidariamente com a empresa Torres & Dela Coleta Ltda.; c) aplicar multa a Marcelo Torres Dela Coleta e  à empresa Torres & Dela Coleta Ltda.
13. 	O dirigente da 4a diretoria da SecexTCE, entretanto, anuiu parcialmente à proposta de encaminhamento do auditor instrutor ao alvitrar pela exclusão da relação processual da Sra. Lelita Beltramim, em adição à exclusão da Sra. Tatiane de Souza Merlin Sakashita, tendo em vista que as duas foram vítimas da movimentação irregular de suas contas pelo Sr. Marcelo Dela Coleta, conforme trecho de seu pronunciamento transcrito no relatório precedente: 
"3.	Também concorda-se com o acolhimento das alegações de defesa apresentadas pela Sra. Tatiane de Souza Merlin Sakashita (273.503.748-79) na forma exposta na instrução:
41.		Consta dos autos que valores oriundos de operações irregulares realizadas pelo ex-empregado da Caixa transitaram por conta de poupança de titularidade da responsável, advindo daí, em tese, ser a mesma beneficiária de tais valores.
41.1	Em suas alegações, afirma o completo desconhecimento das movimentações havidas em sua conta, que supunha estar encerrada há tempos. Por essa razão precípua, sustenta que não foi favorecida tampouco se beneficiou desses ditos valores.
41.2	De fato, a narrativa da responsável se mostra em consonância com evidências presentes nos autos, que corroboram sua assertiva de que a conta de sua titularidade tenha sido utilizada sem seu conhecimento.
41.3	Mostra-se parte dessas evidências nas declarações prestadas pelo ex-empregado, em Termo de Depoimento (peça 1, p. 13-14) firmado junto aos apuradores, dando conta que:
	- "não possuía procuração para movimentar a conta caderneta de poupança 0328.013.1660-3, cliente Tatiana de Souza Merlin"; e que 
	- "não se recorda se informou para a cliente Tatiane que iria movimentar valores de terceiros na conta caderneta de poupança 0328.013.1660-3 e emitir TED com tais recursos para a conta de investimento dela na Planner Corretora de Valores e realizar operações na Bolsa de Valores no nome dela com os recursos de terceiros".
41.4	Em outra declaração firmada pelo ex-empregado (peça 24, p. 27) , trazida pela responsável, o mesmo afirma que "Tatiane de Souza Merlin Sakashita (...) , não teve nenhuma participação nas movimentações realizadas por mim e por isso assumo total responsabilidade por essas movimentações e para tanto não tem responsabilidade financeira pelas movimentações realizadas".
4.	Em relação à Sra. Lelita Beltramin (CPF 578.411.368-20) , mesmo tendo sido revel, observa-se que no Termo de Depoimento (peça 1, p. 13-14) o responsável Marcelo Torres Dela Coleta afirmou:
QUE a Sra. Lelita Beltramin é tia de segundo grau: QUE não possui procuração para movimentar a conta 0328.001.8336.6 da cliente Lelila Beltramin, mas que a cliente Lelita Beltramin autorizou a movimentação da conta pelo depoente: QUE intermediou a troca de chegues entre clientes da Agência Pedemeiras/SP conhecidos de longa data e a cliente Lelita Bellramin: QUE os clientes que trocavam cheques; normalmente não apresentavam capacidade para troca na Agência Pedemeiras/SP. já estavam utilizando todo o limite ou mesmo não apresentavam limite na CAIXA: QUE então para ajudar os clientes o depoente intermediava a troca dos cheques dos clientes no âmbito das Agências da CAIXA para que os mesmos não precisassem procurar a Sra. Lelita Beltramin e para a CAIXA não perder o cliente: QUE para os cheques que retirava da conta 0328.001.8336.6; em virtude de devolução pela compensação; na Agência Pedemeiras/SP (fls. 583 a 614) e na Agência Avenida Getúlio Vargas/SP (fls. 350 a 355) ; entrava em contato com os clientes e negociava com os mesmos a forma de regularização; que normalmente eram debitados na conta do cliente e algumas vezes o próprio cliente trazia o valor do cheque em dinheiro: QUE os depósitos em cheque realizados na conta 0328.001.8336.6 - Titular Lelita Beltramin são provenientes da necessidade de recursos dos clientes da CAIXA: QUE acredita que a cliente Lelila Beltamin deve ter conhecimento do movimento de depósito de cheques realizado na conta dela 0328.001.8336.6 especialmente a partir de NOV 12; QUE a cliente Lelita Beltramin não tem conhecimento da movimentação de valores de terceiros na conta corrente 0328.001.8336.6: QUE o depoente que realizou a abertura de conta da Sra. Lelita Beltramin na corretora de valores Solidez CCTVM Ltda: QUE acredita que a Sra. Lelita Beltramin desconhece que o depoente investiu recursos de terceiros na Bolsa de Valores no nome dela: QUE o depoente possui procuração da Sra. Lelita Beltramin para movimentar a conta dela na Solidez CCTVM Ltda:
5.	Nesse depoimento ressalta-se que o responsável não tinha procuração legal para movimentar a conta da Sra. Lelita Beltramin, da mesma forma que não tinha para movimentar a conta da Sra. Tatiane de Souza Merlin Sakashita, e que aquela não tinha conhecimento da movimentação de valores de terceiros em sua conta. O fato da Sra. Lelita Beltramin ter relação de parentesco com o responsável Marcelo Torres Dela Coleta, tia-avó, enquanto que a Sra. Tatiane de Souza Merlin Sakashita foi descrita como amiga do mesmo, não tem o condão de atribuí-la uma culpabilidade de forma diversa da Sra. Tatiane de Souza Merlin Sakashita."
14.	O titular da unidade técnica e o representante do MPTCU, Subprocurador-Geral Lucas Rocha Furtado, endossaram a proposta do diretor da subunidade.
15.	Diante dos fatos narrados, acolho as análises e conclusões da SecexTCE. secundadas pelo parquet especializado, adotando-as como minhas razões de decidir para excluir da relação processual as Sras. Lelita Beltramim e a Sra. Tatiane de Souza Merlin Sakashita e julgar irregulares as contas do Sr. Marcelo Torres Dela Coleta, Lelita Breltramim e da sociedade empresária Torres & Dela Coleta Ltda., condenando-os em débito e aplicando-lhes multa, sem prejuízo de destacar os pontos mais significativos desse enredo.
16.	Apesar das evidências apuradas pela Caixa acerca de inúmeras movimentações financeiras feitas sem a autorização de correntistas da instituição financeira, cujos valores a Caixa restituiu a esses clientes, o Sr. Marcelo Torres Dela Coleta, em síntese, nega veementemente a prática de qualquer ato ilícito de sua parte e que tenha se apoderado de valores pertencentes aos correntistas, asseverando ainda que os documentos produzidos pela Caixa unilateralmente não podem ser aceitos como prova.
17.	Esses argumentos não podem prosperar, visto que a Caixa produziu documentos válidos, ressarcindo de R$ 850.272,17 a três clientes, onde foram atribuídas ao responsável, conforme trecho da instrução reproduzida no relatório que antecede este voto, as condutas a seguir descritas em que se verifica uso indevido da imagem da Caixa Econômica Federal:
"[...] - movimentar (peça 1, p. 4, 7-8, e 59-63) , no período de 15/3/2011 a 14/3/2013, valores depositados a título de crédito rotativo em "conta garantida", de titularidade da empresa J S Ferraz, para terceiros sem autorização escrita, exigida em cláusula contratual da cédula de crédito que lastreava a conta. O dano foi ressarcido em 28/8/2013, no valor de R$ 457.163,81 (peça 3, p. 88) . A Contestação ocorreu em 8/8/2013, dando conta que, nada obstante a linha de crédito posta à disposição, jamais fez uso da mesma, não reconhecendo as operações realizadas.
	- movimentar (peça 1, p. 64-69) , no período de 21/1/2009 a 24/4/2012, a conta de Valentin Gigioli, sem o conhecimento do titular, encaminhando-lhe extratos com dados fictícios, tendo por contrapartida conta própria sua e de terceiros. O dano foi ressarcido em 20/9/2013, no valor de R$ 328.449,48 (peça 3, p. 89) ; Contestação em 02/9/2013, declarando desconhecer os lançamentos a débito e crédito realizados em sua conta
	       - movimentar (peça 1, p. 69-72) , no período de 12/7/2012 a 18/7/2013, as contas de Washington Vasco Figueiredo sem o conhecimento do titular, tendo por contrapartida conta de terceiros. O dano foi ressarcido em 1º/10/2013, no valor de R$ 64.658,88 (peça 3, p. 97) . A Contestação se deu em 27/9/2013, declarando o titular desconhecer os lançamentos a débito e crédito realizados em sua conta."
18.	Assim, afigura-se incontestável a movimentação irregular nessas três contas que representam 95,6% do débito apurado nesta TCE, não havendo nas alegações de defesa apresentadas pelo Sr. Marcelo Torres Dela Coleta menção à apropriação indébita originada de cobrança indevida de tarifas de 1% nas operações de crédito relativas ao GIROCAIXA Fácil. Além disso, não há manifestação sobre a intermediação de desconto de cheques para obter vantagem para si e para terceiros.
19.	Por fim, a conta da empresa Torres & Dela Coleta Ltda., da qual o Sr. Marcelo é sócio- administrador, figurando também como sócia sua mãe, foi usada para praticar as referidas irregularidades. Entretanto, em sua defesa feita na mesma peça apresentada pelo responsável, a sociedade empresária silencia sobre o uso da conta corrente, somente alegando que "não praticou ato algum para que pudesse ser envolvida, tanto que não figura como parte, NEM NA AÇÃO DE COBRANÇA, promovida pela Caixa Econômica Federal e nem na AÇÃO CIVIL PÚBLICA, promovida pelo Ministério Público Federal."
20.	Adicionalmente, assevera que "segundo entendimento pacificado no Excelso Supremo Tribunal Federal, esse Egrégio Tribunal de Contas da União, não detém competência para cobrar dívidas, como é o caso dos autos".
21.      Em primeiro lugar, ressalto que, em face do princípio da independência entre as instâncias, sem prejuízo de respeitá-las, as deliberações do Judiciário não vinculam este TCU, mesmo na hipótese de haver similaridade entre os julgados e a Justiça não ter se manifestado sobre todos os aspectos da questão.
22.      Em segundo lugar, a decisão do STF no RE 223.037-1 em sede de ação de cobrança de título executivo decorrente de decisão condenatória do Tribunal de Contas do Estado de Sergipe, trazida à colação, não se aplica ao caso vertente por se tratar de situação distinta da tratada nestes autos, não podendo, portanto, ser alegada incompetência deste Tribunal.
23.        Pelas razões acima expendidas, deixo de acolher as razões de justificativa apresentadas pela empresa Torres & Dela Coleta Ltda.
     
                Em face do exposto, Voto por que seja adotado o Acórdão que ora submeto ao escrutínio do Colegiado.
TCU, Sala das Sessões Ministro Luciano Brandão Alves de Souza, em 17 de novembro de 2020.
RAIMUNDO CARREIRO 
Relator